ACORDAO-COMPLETO-2566128

ACÓRDÃO 530/2023 ATA 11/2023 - PLENÁRIO

VISTOS, relatados e discutidos estes autos de solicitação da Comissão de Fiscalização Financeira e Controle da Câmara dos Deputados (CFFC/CD) para realização de fiscalização sobre a ocorrência de superfaturamento em pagamento de serviços de produção de vídeos para propaganda do Governo Federal relacionada às medidas de combate à pandemia de Covid-19 e às ações para retomada da atividade econômica;
ACORDAM os Ministros do Tribunal de Contas da União, reunidos em sessão do Plenário, diante das razões expostas pelo relator, em:
9.1. conhecer da solicitação do Congresso Nacional, com base nos artigos 4º, 14 da Resolução-TCU 215/2008;
9.2. informar à Comissão de Fiscalização Financeira e Controle da Câmara dos Deputados (CFFC/CD) , tendo por base Requerimento 263/2021, de autoria do Deputado Elias Vaz, que:
9.2.1. não foram identificados indícios de superfaturamento no pagamento de serviços de produção de vídeos para propaganda do Governo Federal relacionada às medidas de combate à pandemia de Covid-19 e às ações para retomada da atividade econômica, objeto dos Termos de Execução Descentralizada (TED´s) 03, 05 e 06, todos de 2020, firmados entre a Secretaria de Comunicação Social do Ministério das Comunicações e o Ministério da Saúde.
9.2.2. embora não tenha sido identificado superfaturamento, foi verificada fragilidade de controles internos em razão da ausência de avaliação sistemática, por parte da Assessoria Especial de Comunicação Social do Ministério da Saúde, da adequação qualitativa e quantitativa das rubricas constantes das planilhas de composição de custos unitários dos serviços das produtoras, subcontratadas pelas agências de publicidade, bem como a da conformidade da rubrica "taxa de imposto";
9.3. determinar à Assessoria Especial de Comunicação Social do Ministério da Saúde que adote:
9.3.1. no prazo de 60 dias, nos termos dos artigos 3º e 4º da Instrução Normativa TCU 71/2012, medidas administrativas tendentes ao ressarcimento de dano ao Erário, em razão de pagamento indevido de R$ 30.707,91 de despesa no âmbito da Nota Fiscal Eletrônica 17085 (Danfe) emitida pela agência de publicidade CaliaY2 Propaganda e Marketing, CNPJ 04.784.569/0001-46, no âmbito da autorização de produção 8813, de 17/6/2020;
9.3.2. no prazo de 90 dias, realize estudos com o objetivo de:
9.3.2.1. aperfeiçoar a sistemática de análise e aprovação dos orçamentos apresentados pelos fornecedores especializados de bens e serviços no âmbito dos contratos de publicidade, em especial no tocante à necessidade de avaliação e justificativa para a presença de cada item constante da planilha de composição de custos unitários (aspectos qualitativos e quantitativos) , incluindo análise da adequabilidade da rubrica referente à taxa de impostos;
9.3.2.2. adotar procedimentos de controle efetivo e verificação da execução dos serviços prestados pelas produtoras nos serviços de gravação/produção de filmes/vídeos publicitários, considerando a responsabilidade contratual da agência de publicidade contratada, de modo a limitar os pagamentos realizados aos serviços efetivamente realizados;   
9.4. ordenar à Secretaria-Geral de Controle Externo que inclua, no objeto do processo levantamento de escopo restrito, aprovado pelo Acórdão 2406/2022-TCU-Plenário, a ser realizado sobre a sistemática de precificação da Secretaria Especial de Comunicação Social, para custeio das ações de publicidade e propaganda, a fim avaliar a confiabilidade, utilização e atualização das informações sobre preços de referência, abrangentes do Sistema de Disponibilização de Referências de Preços (Siref) , verificação das medidas de aperfeiçoamento de processos de análise e aprovação de orçamentos apresentados por fornecedores especializados de bens e serviços no âmbito dos contratos de publicidade, bem como melhoria dos processos de acompanhamento e comprovação da realização dos serviços;
9.5. dar ciência desta deliberação, bem como do relatório e voto que a fundamentam, à Comissão de Fiscalização Financeira e Controle da Câmara dos Deputados (CFFC/CD) , à Secretaria de Comunicação Social da Presidência da República e à Assessoria Especial de Comunicação Social do Ministério da Saúde
9.6. juntar cópia desta instrução ao TC Processo 000.928/2022-4, com o objetivo de subsidiar o levantamento de escopo restrito a ser realizado no Sistema de Disponibilização de Referências de Preços em publicidade (Siref2) ; 
9.7. considerar a solicitação integralmente atendida e arquivar o presente processo, nos termos dos artigos 169, inciso II, do Regimento Interno do TCU e 17, inciso II, da Resolução - TCU 215/2008.

Solicitação do Congresso Nacional para realização auditoria com o objetivo de apurar indícios de superfaturamento em propagandas executadas pela SECOM/MC, parte delas decorrentes da MP 942/2020, que abriu créditos extraordinários em favor da Presidência da República para campanhas de enfrentamento à pandemia da COVID-19.

Ministério das Comunicações; Secretaria Especial de Comunicação Social; Secretaria -Executiva do Ministério da Cidadania; Secretaria -Executiva do Ministério da Saúde.

3. Interessados/Responsáveis:
3.1. Interessado: Câmara dos Deputados (00.530.352/0001-59).

13.1. Ministros presentes: Bruno Dantas (Presidente), Walton Alencar Rodrigues (Relator), Benjamin Zymler, Vital do Rêgo, Jorge Oliveira, Antonio Anastasia e Jhonatan de Jesus.
13.2. Ministros-Substitutos presentes: Augusto Sherman Cavalcanti, Marcos Bemquerer Costa e Weder de Oliveira.

WALTON ALENCAR RODRIGUES

I - INTRODUÇÃO
1.	Trata-se de inspeção realizada na Secretaria Especial de Comunicação Social (Secom) , vinculada ao Ministério das Comunicações, tendo como objetivo apurar suposta ocorrência de irregularidades em pagamentos realizados a fornecedores que prestam serviços no âmbito de contratos de publicidade do Governo Federal.
2.	As irregularidades dizem respeito, essencialmente, a possível superfaturamento em cinco notas fiscais emitidas por fornecedores de bens e serviços que prestam serviços à agência de publicidade CaliaY2 Propaganda e Marketing, no âmbito do contrato 5/2017, celebrado com o Ministério da Saúde.
3.	Os recursos para pagamento de tais despesas são oriundos de três Termos de Execução Descentralizadas (TED´s) , celebrados entre a Secretaria Especial de Comunicação Social (Secom) e o Ministério da Saúde, tendo o primeiro repassado recursos totais da ordem de R$ 71 milhões ao segundo, para que este realizasse despesas com a finalidade de contribuir para o cumprimento dos objetivos institucionais da Secom.
II - HISTÓRICO
4.	Este procedimento de fiscalização originou-se a partir do Requerimento 263/2021 (peça 3) , de autoria do Deputado Elias Vaz, no qual são apresentados diversos indícios de malversação de recursos federais no pagamento a fornecedores que prestam serviços a agências de publicidade CaliaY2 Propaganda e Marketing, contratadas pelo Ministério da Saúde por meio do contrato 5/2017.
5.	Na instrução inicial, peça 10, fez-se uma análise preliminar das irregularidades apontadas pelo requerente, tendo sido proposta a realização de inspeção na Secom para obtenção de informações necessárias para a completa elucidação dos fatos apontados. A proposta foi aprovada por meio do Despacho do Ministro-Relator Walton Alencar à peça 13 e a fiscalização realizada nestes autos.
6.	A primeira fase da inspeção, realizada entre maio e junho de 2022, ante as primeiras evidências de irregularidades, propôs como encaminhamento a determinação para que a Secom adotasse medidas administrativas visando o ressarcimento ao erário federal dos valores despendidos com pagamentos irregulares a título de "taxa de impostos", que estavam sendo indevidamente incluídos nas planilhas de composição de custos unitários apresentados pelas produtoras às agências de publicidade e, ao final, submetidas à avaliação e aprovação do contratante (Ministério da Saúde) .
7.	Divergindo do encaminhamento proposto peça unidade técnica, o Ministro-Relator Walton Alencar Rodrigues determinou à SecexAdministração, por meio do Acórdão 1932/2022-TCU-Plenário (peça 57) , que continuasse as apurações no âmbito deste Tribunal, para manifestação conclusiva acerca da ocorrência de superfaturamento, prorrogando em noventa dias o prazo para a execução dos trabalhos.    
 8.	Assim, somados a todos os procedimentos aplicados na primeira fase dos trabalhos (descritos na instrução à peça 54, foram emitidas novas requisições ao Ministério da Saúde (peças 67 e 72) , solicitando acesso a diversos documentos e processos, bem como à Secom com solicitação de acesso a sistemas de gestão de publicidade e pedido de informações e outros documentos.
9.	Foram aplicados, ainda, dois questionários, bem como realizados diversos contatos via Teams visando esclarecimentos de questões importantes acerca da matéria. 
10.	Por fim, de posse da documentação encaminhada pelo Ministério da Saúde, foi possível proceder à análise da matéria.
III - EXAME TÉCNICO
III.1 Dos Fatos Noticiados
11.	Trata-se de supostos pagamentos superfaturados realizados com recursos orçamentários da Secom repassados ao Ministério da Saúde por meio dos Termos de Execução Descentralizada 03, 05 e 06, todos de 2020, nos quais este ficou responsável por despender recursos na execução de campanhas publicitárias "com o objetivo de dar continuidade à campanha publicitária já em desenvolvimento para divulgação das ações do governo federal nas diversas áreas de atuação e apresentar as ações para retomada do país, reduzindo os efeitos deixados pela crise da pandemia do Coronavírus".
12.	Os Termos de Execução Descentralizadas onde ocorreram os pagamentos sob análise são os seguintes (peça 52) :
	Quadro I - Termos de Execução Descentralizada

	Termo de Execução Descentralizada
	Valor
	Prazo de execução (veiculação da campanha) 

	TED 03
	6.500.000,00
	1/5/2020 a 30/5/2020

	TED 05
	35.000.000,00
	10/6/2020 a 31/8/2020

	TED 06
	30.000.000,00
	12/7/2020 a 31/8/2020

	Total
	41.500.000,00
	------

13.	As Notas Faturas/Fiscais de Produção relacionadas na representação e objeto desta inspeção são as seguintes:
	Quadro II - Notas/Fatura de Produção
	
	Nota Fatura de Produção
	Fornecedor
	Data NF
	Valor
	TED vinculado
	Qtd Vídeos/Filmes de 30 segundos

	1267
	Madre Mia Filmes
	16/7/2020
	1.147.400,00
	5/2020
	2

	1223
	Vapt Filmes Produções Eireli
	4/5/2020
	650.000,00
	3/2020
	5

	1677 (Nota Fiscal) 
	Constelação Filmes
	25/6/2020
	1.070.229,00
	5/2020
	3

	136
	Punch Filmes
	16/6/2020
	770.500,00
	5/2020
	2

	105 (Nota Fiscal) 
	Registro Urbano Filmes
	16/7/2020
	460.000,00
	6/2020
	1

	Total
	4.098.129,00
		13

14.	Assim, esta inspeção buscou verificar possível ocorrência de superfaturamento nos pagamentos supracitados, fatos que serão detalhados a partir do item 27 desta instrução.
III.1.1 Das Notas Fiscais / Fatura - Detalhamento das ocorrências
III.1.1.1 Nota Fatura de Produção 1267 - Madre Mia Filmes
15.	A referida nota é contrapartida da produção de dois filmes de 30 segundos para a campanha do Ministério da Saúde e Secom referente à retomada das atividades econômicas no país, sendo que os dois vídeos contêm, na realidade, testemunhos de empresários simples e não há nenhuma celebridade ou artista de renome, a um custo de R$ 1.147.400,00.
15.1.	A Madre Mia foi responsável apenas por gravar as cenas e juntar as imagens, tendo em vista que a trilha sonora e narração foram produzidas por outra empresa, qual seja, a empresa Lira Harmonia Música e Áudio Ltda, CNPJ n. 27.283.879/0001-82.
15.2.	A Comissão de Fiscalização Financeira e Controle da Câmara dos Deputados aponta indícios de superfaturamento na Nota Fatura nº 1267, resultante da análise do quadro de custos apresentado abaixo (os destaques são da Comissão) :
	Quadro III - Madre Mia Filmes

	TIPO DE CUSTO
	NÚMERO DE PESSOAS
	VALOR

	Pessoal Técnico
	115 profissionais
	517.850,00

	Equipamentos técnicos
		173.800,00

	Materiais para uso
		14.860,00

	Locação
		30.900,00

	Serviços de terceiros
		39.050,00

	Alimentação
	60 pessoas
	3.600,00

	Seguros
		1.770,00

	Taxas da produtora
		166.826,14

	Cachês do elenco
	17 pessoas
	37.600,00

	Taxa da Ancine
		4.466,26

	Imposto
		141.827,60

	BANCO DE DADOS
- STOCK SHOT/IMAGEM
		6.000,00

	Pré-produção
		8.850,00

	TOTAL DO CUSTO
		1.147.400,00

15.3.	Posto isso, a Comissão conclui que há indícios claros de superfaturamento, uma vez que a produtora teria relacionado todos os serviços e equipamentos utilizados em produções cinematográficas e os distribuiu aleatoriamente na planilha de custos com o objetivo de justificar o preço cobrado da União, dando destaque à quantidade de profissionais técnicos, ou seja, que trabalharam, na pré-produção, produção e edição. Foram contratadas 115 pessoas na produção desses vídeos. Esses profissionais custaram R$ 517.850,00 aos cofres da União. O valor gasto com os técnicos é 14 vezes superior ao elenco.
15.4.	Destaca também, entre outros, a presença de 6 profissionais cenógrafos, ou seja, responsáveis por organizar cenários. Porém, os vídeos são claros, ou seja, foram gravados dentro dos estabelecimentos comerciais de propriedade dos entrevistados, portanto não teria havido necessidade de se criar nenhum cenário, mas houve a cobrança de R$ 15.600,00.
III.1.1.2 Nota Fatura de Produção 1223 - Vapt Filmes Produções Eireli
16.	À peça 3, foi informado que nos termos da fatura nº 1223, de 4/5/2020, a produtora Vapt Filmes Produções Eireli produziu cinco filmes de trinta segundos para a campanha de exaltação das medidas adotadas pelo Governo Federal durante a pandemia.
16.1.	Os recursos utilizados nessa campanha foram oriundos da Medida Provisória 942/2020, que abriu créditos extraordinários em favor da Presidência da República, para que esta executasse campanhas de enfrentamento à pandemia da covid-19 e mitigação de seus impactos.  Para executar o crédito extraordinário, a Secom firmou cinco Termos de Execução Descentralizada - TED's com os Ministérios da Saúde e Cidadania (TED's 2, 3, 4, 5 e 6) .
16.2.	Segundo a solicitação, a Secom assinou cinco TEDs, porém todos eles fazem parte de uma grande campanha publicitária que visava ampliar a divulgação das ações do Governo Federal no enfrentamento à pandemia, logo todos os recursos vieram do orçamento da Presidência da República, uma vez que, à época, tal Secretaria fazia parte de tal estrutura.
16.3.	A Vapt Filmes teria produzido vídeos no âmbito dos TEDs 02 e 04 junto ao Ministério da Cidadania. Após isso, a agência Calia, a Secom e o Ministério da Saúde, já no âmbito do TED 03, optaram em dar continuidade à campanha iniciada pela Vapt Filmes.
16.4.	Por esse motivo, a agência Calia não realizou a seleção de produtoras e contratou diretamente a Vapt, visto que esta reutilizaria seu próprio banco de imagens e outros elementos produzidos na execução dos TEDs 02 e 04 (Ministério da Cidadania) . 
16.5.	Em virtude de tal circunstância, a Vapt Filmes não realizou nenhuma filmagem, pois usou apenas o banco de imagens, lançando na planilha de custos apenas os valores devidos às equipes de edição de imagens e o uso de Stock Shot de Imagens.
16.6.	Está sendo questionado o preço cobrado por essa "montagem de imagens", ou seja, a edição e o próprio uso do Stock Shot, uma vez que os cinco vídeos de 30 segundos custaram R$ 650.000,00 aos cofres públicos.
16.7.	Destaca que a Vapt Filmes foi responsável apenas por juntar as imagens, tendo em vista que a trilha sonora e narração foram produzidas pela empresa Lira Harmonia Música e Áudio Ltda, CNPJ 27.283.879/0001-82, que também prestou serviços no âmbito dos TEDs 02 e 04.
16.8.	Foi apresentado o quadro resumo abaixo:
	Quadro IV - Vapt Filmes

	TIPO DE CUSTO
	NÚMERO DE PESSOAS
	VALOR

	Pessoas contratadas para editar imagens
	99 pessoas
	419.300,00

	Equipamentos técnicos
		
	Materiais para uso
		
	Locação
		
	Serviços de terceiros
		
	Alimentação
	20 pessoas
	6.000,00

	Seguros
		
	Taxas não especificada
		106.800,00

	Taxa da Ancine
		
	Imposto
		
	BANCO DE DADOS
- STOCK SHOT/IMAGEM
		117.900,00

	TOTAL DO CUSTO
		650.000,00

16.9.	Destaca que este é um fato difícil de explicar, posto que a Vapt Filmes cobrou pela contratação de 99 pessoas para realizar a edição das imagens, ou seja, a "montagem", no custo de R$ 419.300,00.
16.10.	Ademais, o banco de imagens foi cobrado. A União desembolsou R$ 117.900,00 (cento e dezessete mil e novecentos reais) pelo uso. Outro item que destaca é a cobrança de "taxas", uma vez que a Vapt não especifica esse custo. Foi cobrado R$ 106.800,00.
16.11.	Por fim, conclui que esses elementos indicam a existência de superfaturamento na produção dos cinco vídeos, uma vez que a produtora selecionou todos os serviços e equipamentos utilizados em produções cinematográficas e os distribuiu aleatoriamente na planilha de custos com o objetivo de justificar o preço cobrado da União.
III.1.1.3 Nota Fiscal 1677 - Constelação Filmes Ltda
17.	Nos termos da Nota Fiscal n° 1677, emitida no dia 25/06/2020, a produtora Constelação Filmes Ltda produziu três filmes de trinta segundos para a campanha de exaltação das medidas adotadas pelo Governo Federal durante a pandemia.
17.1.	Os recursos utilizados nessa campanha foram oriundos da Medida Provisória n° 942/2020, que abriu créditos extraordinários em favor da Presidência da República, para que esta executasse campanhas de enfrentamento à pandemia da COVID-19 e mitigação de seus impactos.
17.2.	Para executar o crédito extraordinário, a Secom firmou 4 Termos de Execução Descentralizada - TED's com os Ministérios da Saúde e Cidadania. O dinheiro usado nesta produção adveio do crédito extraordinário aprovado para o enfrentamento da pandemia, cuja execução ocorreu por meio do TED n° 05 firmado entre a Secom e o Ministério da Saúde em 2020.
17.3.	Os vídeos produzidos pela Constelação Filmes exaltam a importância de medidas de auxílio as pequenas e médias empresas, os auxílios aos estados e municípios e investimentos em outras ações do Governo Federal no combate à pandemia. Nesses filmes, porém, não há nenhuma celebridade ou artista de renome no elenco.
17.4.	Segundo consta da peça 3, o que chamou a atenção foi que apenas três vídeos de 30 segundos, que não apresentam grandes efeitos especiais ou artistas consagrados, tenham custado R$ 1.070.229,00 aos cofres públicos.
17.5.	Considera que a Constelação Filmes realizou apenas a parte de produção, gravação das cenas e edição (parte visual) , uma vez que os elementos sonoros foram executados por outra empresa.
17.6.	A seguir é apresentado quadro resumo das despesas realizadas.
	Quadro V - Constelação Filmes

	TIPO DE CUSTO
	NÚMERO DE PESSOAS
	VALOR

	Pessoal Técnico
	73 profissionais
	505.775,00

	Equipamentos técnicos
		101.850,00

	Materiais para uso
		480,00

	Locação
		90.000,00

	Serviços de terceiros
		4.700,00

	Alimentação
		3.600,00

	Seguros
		1.325,00

	Taxas da produtora
		182.147,70

	Cachês do elenco
	0
	0

	Taxa da Ancine
		4.466,26

	Imposto
		154.885,04

	BANCO DE DADOS
- STOCK SHOT/IMAGEM
		-

	TOTAL DO CUSTO
		1.049.229,00

17.7.	Na solicitação (peça 3) , informou estranheza no que se refere à quantidade e valores pagos aos profissionais técnicos, ou seja, os que trabalharam na pré-produção, produção, gravação e edição das cenas. Foram contratadas 73 pessoas para produzir três vídeos de trinta segundos. Esses profissionais custaram R$ 505.775,00.
17.8.	Afirma que a planilha de custos contém indícios claros de superfaturamento nesses serviços, uma vez que, para justificar o gasto de R$ 1.070.229,00, a produtora requereu custos com técnicos suficientes para produzir uma obra muito maior. Há remunerações elevadas como o caso de um diretor que recebeu R$ 75.000,00 por três diárias e R$ 90.000,00 em locações.
17.9.	Segundo afirma, a planilha de custos está repleta de diretores, coordenadores e seus assistentes. Também há técnicos e seus assistentes. Para todos os serviços, desde as funções de comando até os níveis mais básicos, a empresa cobrou um assistente. É preciso lembrar que a produtora produziu 3 vídeos de 30 segundos, o que entende que é descabido.
17.10.	Os valores das remunerações dos cargos de comando também são altos. O diretor de arte, por exemplo, ganhou R$ 75.000,00, seu assistente ganhou R$ 22.800,00. O produtor de locações ganhou R$ 31.800,00 e o diretor de cena R$ 26.500,00.
17.11.	A Constelação Filmes teria cobrado R$ 11.700,00 pelo uso do equipamento de Travelling, mais R$ 2.250,00 para 1 maquinista e R$ 1.950,00 para um assistente de maquinista. Nos vídeos, porém, não há cenas que indicam o uso do Travelling. Ademais, a planilha de custos apresenta a cobrança de três diárias do equipamento Steadycam e um operador. A presença desse equipamento e seus operadores elimina a existência do Travelling. Portanto, não há razão para a cobrança conjunta dos dois equipamentos na planilha de custos.
17.12.	Também aponta que há a cobrança de um custo que não foi possível identificar sua finalidade. Na planilha, a produtora cobrou R$ 182.147,70 de taxa de produtora.
17.13.	Por fim, conclui que os elementos apresentados indicam a existência de superfaturamento na produção dos vídeos, uma vez que a produtora teria selecionado todos os serviços e equipamentos utilizados em produções cinematográficas e os distribuiu aleatoriamente na planilha de custos com o objetivo de justificar o preço cobrado da União (R$ 1.070.229,00) .
III.1.1.4 Nota Fatura de Produção 136 - Punch Filmes Eireli
18.	Nos termos da Nota Fatura de Produção n° 136, emitida no dia 16/06/2020, a produtora Punch Filmes produziu dois filmes de trinta segundos para a campanha de exaltação das medidas adotadas pelo Governo Federal durante a pandemia.
18.1.	Os recursos utilizados nessa campanha são oriundos da Medida Provisória n° 942/2020, que abriu créditos extraordinários em favor da Presidência da República, para que esta executasse campanhas de enfrentamento à pandemia da COVID-19 e mitigação de seus impactos.
18.2.	Para executar o crédito extraordinário, a Secom firmou 4  (quatro) Termos de Execução Descentralizada - TED's com os Ministérios da Saúde e Cidadania.
18.3.	Os vídeos produzidos pela Punch Filmes contêm, em resumo, 11 personagens e 9 figurantes e exaltam a importância de medidas como o auxílio emergencial, contratação de profissionais de saúde, distribuição de medicamentos e EPIs. Não há nenhuma celebridade ou artista de renome no elenco.
18.4.	A Punch Filmes foi responsável apenas por gravar as cenas e juntar as imagens, tendo em vista que a trilha sonora e narração foram produzidas por outra empresa em outro contrato.
18.5.	No quadro abaixo está o resumo dos custos apresentados pela empresa.
	Quadro VI - Punch Filmes

	TIPO DE CUSTO
	NÚMERO DE PESSOAS
	VALOR

	Pessoal Técnico
	65 pessoas
	440.750,00

	Equipamentos técnicos
		86.900,00

	Materiais para uso
		4.080,00

	Locação
		48.000,00

	Serviços de terceiros
		2.800,00

	Alimentação
		-

	Seguros
		1.500,00

	Taxas da produtora
		142.770

	Cachês do elenco
	20
	43.700,00

	Taxa da Ancine
		-

	Imposto
		-

	BANCO DE DADOS
- STOCK SHOT/IMAGEM
		-

	TOTAL DO CUSTO
		770.500,00

18.6.	Chamou atenção na solicitação a quantidade e valores pagos aos profissionais técnicos, ou seja, os que trabalharam na pré-produção, produção, gravação e edição das cenas. Foram contratadas 65 pessoas para produzir dois vídeos de trinta segundos. Esses profissionais custaram R$ 440.750,00 aos cofres da União. O valor gasto com os técnicos é 10 vezes superior ao custo do elenco e corresponde a 57% do valor cobrado pela produtora. Assim, a planilha supostamente conteria indícios de superfaturamento, uma vez que, para justificar o gasto de R$ 770.500,00, a produtora teria requerido custos com técnicos suficientes para produzir uma obra muito maior.
18.7.	A Punch Filmes cobrou R$ 7.800,00 pelo uso equipamento de Travelling, mais R$ 1700,00 para 1 maquinista e R$ 1.300,00 para um assistente de maquinista. Porém, segundo a solicitação, nos vídeos não há cenas que indicam o uso do Travelling. Ademais, a planilha de custos apresenta a cobrança de duas diárias do equipamento Steadycam e um operador. Esse equipamento que reduz as interferências dos movimentos do corpo do operador de câmera, ou seja, permite que o profissional realize cenas em movimento tranquilamente e sem trepidações. A presença do Steadycam e seus operadores elimina a existência do Travelling, portanto não há razão para a cobrança conjunta dos dois equipamentos na planilha de custos.
18.8.	Na planilha, a produtora cobrou R$ 142.770,00 de taxa de produtora, valor que não foi possível identificar sua finalidade.
18.9.	Por fim, deixa consignado que os casos narrados indicam a existência de superfaturamento na produção dos vídeos, uma vez que a produtora teria selecionado todos os serviços e equipamentos utilizados em produções cinematográficas e os distribuiu aleatoriamente na planilha de custos com o objetivo de justificar o preço cobrado da União (R$ 770.500,00) .
III.1.1.5 Nota Fiscal 105 - Registro Urbano Produção Cinema e Vídeo Ltda
19.	Na Nota Fiscal n° 105, emitida no dia 16/07/2020, a produtora Registro Urbano Filmes produziu um filme de trinta segundos para a campanha do Ministério da Saúde e Secom referente à retomada das atividades econômicas com ênfase e exaltação do agronegócio brasileiro. Destaca-se que o vídeo contém, em resumo, dois personagens, um empresário do setor de avicultura e uma caminhoneira. Não há nenhuma celebridade ou artista de renome no elenco.
19.1.	Na solicitação, chamou atenção que apenas um vídeo de trinta segundos, que não apresenta grandes efeitos especiais nem artistas consagrados, tenha custado R$ 480.000,00 aos cofres públicos.
19.2.	A Registro Urbano Filmes foi responsável apenas por gravar as cenas e juntar as imagens, tendo em vista que a trilha sonora e narração foram produzidas por outra empresa em outro contrato.
19.3.	No quadro abaixo estão resumidos os custos apresentados pela produtora Registro Urbano Filmes.
	Quadro VII - Registro Urbano Produção Cinema e Vídeo

	TIPO DE CUSTO
	NÚMERO DE PESSOAS
	VALOR

	Pessoal Técnico
	94 pessoas
	226.600,00

	Equipamentos técnicos
		48.300,00

	Materiais para uso
		5.110,00

	Locação
		10.450,00

	Serviços de terceiros
		13.060,00

	Alimentação
		1.200,00

	Seguros
		590,00

	Taxas da produtora
		66.438,54

	Cachês do elenco
	6
	8.800,00

	Taxa da Ancine
		4.466,26

	Imposto
		56.535,20

	BANCO DE DADOS
- STOCK SHOT/IMAGEM
		9.600,00

	Pré-produção
		8.850,00

	TOTAL DO CUSTO
		460.000,00

19.4.	Chamou a atenção na solicitação a quantidade de profissionais técnicos, ou seja, que trabalharam, na pré-produção, produção, gravação e edição das cenas. Foram contratadas 94 pessoas para produzir um vídeo de trinta segundos. Esses profissionais custaram R$ 226.600,00 aos cofres da União. O valor gasto com os técnicos é 26 vezes superior ao custo do elenco.
19.5.	Assim, conclui, a planilha de custos contém indícios de superfaturamento, uma vez que, para justificar o gasto de R$ 480 mil, a produtora requereu custos com técnicos suficientes para produzir uma obra muito maior.
19.6.	A seguir (peça 3, p. 45-51) , apresenta detalhamentos dos serviços e pessoal supostamente utilizados nas gravações e afirma que há indícios de superfaturamento, uma vez que a produtora teria selecionado todos os serviços e equipamentos utilizados em produções cinematográficas e os distribuiu aleatoriamente na planilha de custos, com o objetivo de justificar o preço cobrado da União.
III.2 Da Metodologia utilizada
20. 	A segunda etapa da inspeção foi realizada no período de 19/9/2022 a 28/10/2022 e procurou responder à seguinte questão: houve superfaturamento na emissão das Notas Fatura de Produção / Fiscais 
relacionadas no quadro II desta instrução?
21.		 A metodologia de trabalho utilizada na inspeção foi a análise da documentação comprobatória da execução das despesas dos TED´s celebrados entre a Secom e o Ministério da Saúde, em especial o acesso aos documentos citados na representação parlamentar, bem como acesso aos Sistemas SecomWeb, MidiaWeb e Siref2, disponibilizados pela Secom, onde foi possível verificar as ações de mídia que estavam relacionadas as referidas notas/fatura pagas, bem como observar preços de referência disponibilizados no Sistema de Disponibilização de Referências (Siref2) . 
22.	Realizou-se, também, entrevista com a Assessoria de Comunicação (Ascom) do Ministério da Saúde, setor responsável por executar as demandas de comunicação oriundas da Secom/Mcom, bem como foram aplicados dois questionários, para melhor entendimento da matéria.
23.	Para a análise da existência de possível superfaturamento, aplicou-se metodologia da Média Saneada para verificação de preço médio praticado, bem como, para seleção da amostra de itens das planilhas de custo unitário, aplicação do método da "Classificação ABC" (análise de Pareto ou Regra 80/20) para seleção da amostra de itens das planilhas de custo unitário e posterior verificação da média de preços praticados, as quais serão demonstradas ao longo do exame técnico desta instrução.
III.3 Das Limitações
24.	Não houve limitações ao andamento dos trabalhos.
III.4 DAS CONSTATAÇÕES DA INSPEÇÃO
III.4.1 Preços globais e unitários em consonância com preços apresentados no Siref2
25.	Inicialmente, cabe destacar algumas questões acerca dos procedimentos aplicados e suas limitações decorrentes do sistema Siref2. Existem dois fatores relevantes que caracterizam e demonstram a necessidade de que o sistema de referência de preços seja aperfeiçoado, vejamos:
	a) as pesquisas retornam resultados praticamente brutos, com limitações ao tentar se especificar o vídeo/filme de forma mais detalhada, devendo haver verificação "manual" de compatibilidade entre produções;
	b) não há disponibilização de informações tais como preço médio/mediana/média ou outro dado estatístico que permita a verificação mais completa e adequada dos preços constantes do sistema;
26.	Há uma grande quantidade de produções de vídeos/filmes realizadas pelo Poder Executivo Federal, tanto na administração direta quanto indireta, e a ausência de cálculos gerados pelo próprio sistema torna mais complexa a seleção da amostra.
27.	Assim, considerando essas limitações, utilizou-se os seguintes critérios para seleção de produções de vídeos/filmes que seriam utilizados para a comparação de preços: 
	a) Serviço: Produção/Gravação
	b) Peça: Filme HDTV
	c) Minutagem: 00:00:30
	d) Localidade: DF
	e) Período de produção: entre 1/1/2020 e 31/12/2020
	f) Órgãos: Secom e Ministério da Cidadania, em razão de terem realizado, na mesma época, filmes semelhantes, utilizando a mesma base de recursos (destinados às campanhas relacionadas à retomada da economia e a Covid) e com outras agências de publicidade e produtoras. 
28.	Dessa forma foram selecionadas, para a amostra, as produções constantes da peça 76.
29.	Feita a seleção, buscou-se identificar a média saneada da amostra (peça 77) . A média saneada é um método de homogeneização de amostra, que reduz a dispersão dos dados, reduzindo o coeficiente de variação e possibilitando o uso seguro da média como medida de tendência central, representativa do preço de mercado (Acórdãos TCU 2.943/2013-P, relator Min. Benjamin Zymler, 2.637/2015-P, relator Min. Bruno Dantas, 1.544/2004-P, relator Min. Walton Alencar Rodrigues e 2.170/2007-P, relator Min. Ubiratan Aguiar) .  
30.	A média calculada na amostra em estudo foi de R$ 393.083,55 para o custo global por vídeo com característica semelhante aos citados na representação, conforme demonstrativo à peça 77. Comparando-se com as produções informadas na representação, temos:
	Quadro VIII - Cálculo da diferença entre a média saneada e valores pagos

	Produtora
	Custo/Filme (excluindo-se as reduções) 
	Percentual a maior em relação à média saneada

	Madre Mia Filmes
	573.700,00
	41%

	Vapt Filmes Produções Eireli
	130.000,00
	---

	Constelação Filmes
	356.743,00
	 (10%) 

	Punch Filmes
	385.250,00
	 (1,5%) 

	Registro Urbano Filmes
	460.000,00
	15 %

31.	Para o exame das planilhas de composição de custos unitários, tendo em vista a enorme quantidade de itens, utilizou-se a metodologia Classificação ABC (análise de Pareto ou Regra 80/20) para a seleção da amostra. Nesse modelo, seleciona-se os itens de maior importância e impacto, segundo uma variável predefinida, os quais merecerão tratamento diferenciado. 
III.4.1.1 Madre Mia Filmes 
32.		A Madre Mia apresentou orçamento global de R$ 573.700,00 para cada filme (excetuando-se os serviços de redução, que custaram R$ 20.000,00 cada) , totalizando R$ 1.147.400,00 para a produção dos dois filmes originais e R$ 40.000,00 para os serviços de redução.
33.	No tocante às diversas questões apresentadas pelo representante e mencionadas no item 15 desta instrução, vale reproduzir, na íntegra, a resposta apresentada pelo Ministério da Saúde a respeito de tais questões (peça 70, p. 45-48) :
Falou-se, ainda, que:
1) a Madre Mia apenas foi responsável por gravar as cenas e juntar as imagens;
2) o elenco era composto de 6 personagens principais e 11 figurantes, o que custou R$ 37.600,00 (trinta e sete mil e seiscentos reais) ;
3) que a quantidade de profissionais técnicos seria absurda, pois 115 (cento e quinze) pessoas trabalharam na produção desses vídeos e que o valor é 14 (quatorze) vezes superior ao que foi pago ao elenco) ;
4) que a quantidade de diretores/coordenadores/assistentes seria desproporcional;
5) foram cobradas diárias do equipamento Travelling, sendo que ele não teria sido utilizado;
6) a presença de Steadycam e seus operadores elimina a existência do Travelling, portanto, não há razão para a cobrança conjunta dos dois equipamentos na planilha de custos;
7) os vídeos foram gravados dentro dos estabelecimentos comerciais de propriedade dos entrevistados, portanto não houve a necessidade de se criar cenário, o que indica que a presença de 6 profissionais cenógrafos induziria ao superfaturamento;
8) apesar das 115 pessoas que trabalharam na pré-produção, produção e edição dos vídeos, que estariam divididas em 6 equipes, a planilha revela a cobrança de apenas 5 diárias de hospedagem, mais 10 passagens de ida e volta;
9) outro ponto estranho seria a utilização de 12 vans e 6 caminhões;
10) a produtora cobrou R$ 166.826,14 (cento e sessenta e seis mil, oitocentos e vinte e seis reais e quatorze centavos) a título de Taxa de Produtora.
Das respostas:
Inicialmente, é importante trazer ao conhecimento a decupação dos gastos realizados para a produção dos dois vídeos em questão, cuja Nota Fiscal está vinculada à AP 9086, a saber:
[...]
Primeiramente, observe-se que todos os detalhes possuem alta complexidade, com
equipamentos de alta performance, o que, por si só, já não é barato. Os vídeos não podiam ser produzidos de qualquer forma, sem bom acabamento, pois seriam utilizados em nome do governo federal, em TV aberta, fechada, segmentada, mídia digital, mídia alternativa, mídia exterior, internet, cinema, eventos e acervo do Ministério da Saúde/SECOM.
Vide, ainda, que, em razão das necessidades públicas do Ministério, foi estabelecido o prazo estimado de apenas de 2 dias para a produção dos vídeos, sendo que a filmagem teve que ocorrer em seis localidades de captação diferentes, quais sejam, Florianópolis/SC, Betim/MG, Vitória/ES, Mogi das Cruzes/SP, Boa Vista/RR, Manaus/AM. Tudo isso simultaneamente, como bem observado no documento acima, com equipe e diretor em cada local. O que já explica a grande quantidade de pessoal responsável pela confecção do vídeo. Além disso, é importante ressaltar que, quanto menor o prazo para produção, maior a quantidade de profissionais necessária para que o material seja entregue tempestivamente, atendendo ao interesse público.
O valor gasto com o elenco e com a figuração, de R$ 37.600,00 (trinta e sete mil e seiscentos reais) , se dividido pelas 17 (dezessete) pessoas (sem levar em consideração as variações entre as duas categorias) , para a realização de dois vídeos, corresponde a uma remuneração média de R$ 2.211,76 (dois mil duzentos e onze reais e setenta e seis centavos) , o que não é exorbitante e sequer está além do que é cobrado no mercado. Aliás, nesse sentido, claramente o valor pago aos profissionais técnicos é superior ao que fora gasto com    elenco, uma vez que esse último corresponde a apenas 14,78% da quantidade de profissionais acionados para a produção dos vídeos. Ressalte-se, ainda, que são profissionais qualificados para tanto, que conseguem criar conteúdo de alta complexidade. Portanto, é evidente que não há a cobrança ou o pagamento de valores exagerados, tampouco superfaturamento nas quantias transferidas a esses profissionais.
Os 115 (cento e quinze) profissionais foram divididos em seis grupos, pois se tratavam de seis localidades de gravação. Um desses locais era Mogi das Cruzes, a cerca de uma hora de distância de São Paulo Capital, por isso, não houve a necessidade de se pagar hospedagem ou passagem, uma vez que os profissionais da própria Madre Mia se deslocaram até lá para promover a gravação. As demais 10 passagens também são facilmente explicadas. A empresa enviou um produtor de sua confiança para cada uma das demais 5 localidades de gravação, o que justifica uma passagem de ida e uma de volta, bem como as hospedagens dessas pessoas. O restante dos profissionais não precisou viajar, pois foram contratados profissionais locais de cada região e, exatamente por isso, alguém de confiança da Madre Mia foi enviado ao local para acompanhar as gravações e garantir que tudo sairia de acordo com o padrão adotado pela empresa.
Sobre o cenário, é um erro achar que, pelo fato de a gravação ter ocorrido dentro dos estabelecimentos dos empresários, não é necessário um cenógrafo. O trabalho desses profissionais não apenas envolve criação de um cenário "do zero"; com efeito, mesmo trabalhando em ambientes reais, estes precisam de ajustes para se adaptar a história que está sendo contada; por essa razão, os cenógrafos foram enviados aos seis locais de gravação a fim de adaptar o local ao que constava no briefing expedido pelo Ministério da Saúde.
Das 12 vans, por sua vez, seis foram responsáveis por transportar a equipe e os equipamentos pré e pós produção e mais seis para transportá-los durante a produção, uma em cada localidade de gravação, o que, nem de longe, representa superfaturamento.
Quanto aos seis caminhões, eles foram utilizados, também um em cada localidade, para carregar os itens de iluminação e os geradores utilizados nas gravações que, como se sabe, são extremamente necessários.
No que diz respeito ao Travelling e ao SteadyCam, é importante ressaltar que ambos não se excluem e, nesse quesito, deve-se esclarecer que a realidade de um set de gravação não é estável, tampouco imutável. A ideia do Diretor pode ser uma até certo ponto, depois, para se adaptar melhor ao roteiro e ao briefing, ele pode entender que uma gravação com outro tipo de aparelho lhe trará o resultado esperado. Por isso, há sim a necessidade de ter esses equipamentos à disposição. Até porque, apesar dos argumentos trazidos pelo i. Deputado, ambos não fazem a mesma coisa. O Travelling permite que o profissional faça uma gravação do movimento linear com a câmera amparada por um carrinho. O SteadyCam, por sua vez, fica acoplado ao corpo do profissional e funciona como um estabilizador.
Por fim, quanto à Taxa da Produtora, no que diz respeito a sua remuneração em 25% (vinte e cinco por cento) , além de ser a praxe do mercado, não é concebível que, em aplicando o princípio do equilíbrio econômico-financeiro aos contratos públicos, se possa esperar que a empresa trabalhe sem qualquer retorno financeiro - apenas financiando o trabalho dos funcionários. O dinheiro recebido, fora esse percentual, foi voltado diretamente ao pagamento do pessoal e do equipamento que estava à disposição para a realização das gravações.
Para comprovar todos esses fatos, os documentos anexos demonstrarão toda a decupagem das quantias mencionadas, que corrobora a conformidade do que foi pago e do que foi gasto para a confecção dos dois vídeos, algo que, diga-se de passagem, pode parecer simples, mas envolve muita gente e muita logística. 
Análise
34.	Em termos de valores globais, verifica-se que a Madre Mia Filmes apresentou preços 41% maiores que o valor médio encontrado para a produção de um filme, conforme Quadro VIII - Cálculo da diferença entre a média saneada e valores pagos. 
35.	No caso em tela, verificou-se uma particularidade: as gravações foram realizadas em seis localidades diferentes, ao mesmo tempo, com prazo de apenas dois dias para a realização dos trabalhos de produção, gerando a necessidade de montagem de equipes em cada uma dessas localidades, o que teria causado acréscimo de pessoal técnico e, consequentemente, em relação ao custo médio encontrado neste trabalho. Assim, não parece desarrazoado que o custo global para essa produção tenha sido mais elevado que a média encontrada, em razão da necessidade de gravação em diversas localidades diferentes ao mesmo tempo.
36.	No tocante aos itens da planilha de composição de custos unitários, utilizando a metodologia já informada no tópico "x - Metodologia utilizada" foram observadas algumas divergências importantes entre os preços apresentados no Siref2 em comparação com a proposta da Madre Mia, a exemplo do valor pago ao produtor de objetos e produtor de figurino (itens 3.1 e 4.1 do orçamento à peça 49, p. 812) , no valor de R$ 4.600,00 e R$ 4.200,00, respectivamente, enquanto em outros casos, demonstrados na planilha de apuração de itens unitários elaborados por esta equipe, foram encontrados valores entre R$ 1.800,00 e R$ 3.000,00 (peça 78, p.1) .
37.	Isso, por si só, ainda não é capaz de comprovar a ocorrência de sobrepreço ou superfaturamento no caso em tela, visto que a grande maioria dos itens demonstra valores coerentes com os do Siref2, e a complexidade do trabalho pode justificar um valor majorado para determinadas funções do set de produção. Há que se considerar, ainda, que o TCU considera não ser possível imputar débito com base em sobrepreço de itens isolados da planilha contratual, e que essa aferição deve perpassar por uma avaliação mais abrangente da avença, permitindo-se, em geral, compensações de itens com sobrepreço e itens com subpreço (Acórdão 3524/2017-TCU-Primeira Câmara, relator Ministro Bruno Dantas e 1377/2021-TCU-Plenário, relator Ministro Jorge Oliveira) .
38.	A avaliação geral neste caso concreto é a de que a execução dos trabalhos em várias localidades diferentes e com prazo curto de fato forçaria, necessariamente, a uma demanda maior por pessoal técnico e demais profissionais, bem como de equipamentos e materiais, conforme explicações fornecidas pela Assessoria de Comunicação do Ministério da Saúde no item 33 supra.
39.	Assim, conclui-se, para este caso, não estar evidenciado o suposto superfaturamento sugerido na representação inicial.
40.	Apesar do exposto, identificou-se uma grave deficiência no que diz respeito à avaliação da orçamentação e fiscalização contratual existente no mercado de produção de vídeos/filmes, assunto que será explorado com maior profundidade a partir do item 80 desta instrução.
Proposta de encaminhamento
41.	Não há. No entanto, as deficiências identificadas neste caso concreto estão demonstradas com maior profundidade a partir do item 80 desta instrução, onde consta proposta para imediata correção de rumos por parte do jurisdicionado.
III.4.1.2 Constelação Filmes
42.		A Constelação Filmes apresentou orçamento global de R$ 356.743,00 para cada filme (excetuando-se os serviços de redução, que custaram R$ 20.000,00 cada) , totalizando R$ 1.070.229,00 para a produção dos três filmes originais e R$ 60.000,00 para os serviços de redução.
43.	No tocante às diversas questões apresentadas pelo representante e mencionadas no item 17 desta instrução, vale reproduzir, na íntegra, a resposta apresentada pelo Ministério da Saúde a respeito de tais questões (peça 70, p. 45-48) : 
Falou-se, ainda, que:
1) Os vídeos não têm nenhuma celebridade ou artista de renome no elenco;
2) Chamou a atenção que apenas 3 (três) vídeos de 30 segundos, que não apresentam grandes efeitos especiais ou artistas consagrados tenham custado R$ 1.070.229,00 (um milhão e setenta mil, duzentos e vinte e nove reais) ;
3) A Constelação apenas foi responsável por gravar as cenas e juntar as imagens, tendo em vista que a trilha sonora e narração foram produzidas pela empresa M & M Stúdio EIRELI-ME, CNPJ nº 05.099.179/0001-08;
4) A soma de todos os custos lançados na planilha diverge do valor descrito na proposta apresentada pela Constelação à Calia, uma diferença de R$ 21.000,00 (vinte e um mil reais) ;
5) A produtora não trouxe nenhum custo de elenco, sendo que, nos vídeos, há personagens e figurantes;
6) Foram contratadas 73 (setenta e três) pessoas para produzir três vídeos de 30 segundos, o que custou R$ 505.775,00 (quinhentos e cinco mil, setecentos e setenta e cinco reais) ;
7) A produtora requereu custos com técnicos suficientes para produzir uma obra muito maior e há remunerações elevadíssimas;
8) Na equipe de edição, encontra-se a cobrança de três profissionais para legendar os três filmes;
9) Nenhum produtor consultado conseguiu definir o que seria o "Operador Equipamento Off line"
10) Foi cobrado o uso do equipamento Travelling, mas "não há cenas que indicam o uso".
11) Também foi cobrado o SteadyCam e um exclui o outro;
12) Houve a locação de seis estabelecimentos com valores altos;
13) Houve a cobrança de Taxa de Produtora.
Das respostas:
Para o trabalho desta produtora, em razão das necessidades emergentes do Ministério da Saúde, foi franqueado apenas o prazo de cinco dias para entrega do material, a saber, três filmes que exigem, para a execução tempestiva do contrato, a produção simultânea.
Aqui é possível se observar que todos os pontos esclarecidos anteriormente voltam a ser repetidos, quanto à quantidade de profissionais alocados para a produção dos vídeos, os valores que lhes foram pagos, a utilização ou não do Travelling e do SteadyCam, a cobrança de Taxa da Produtora, a ausência de celebridades no elenco, etc.
É perceptível que o I. Deputado, com as mais respeitosas vênias, confunde os cargos, sem estar de posse de nenhuma evidência baseada em práticas de mercado quanto às suas funções e remuneração. É preciso considerar uma evidência ainda maior: de que os preços efetivamente contratados foram oriundos de seleção por parte da agência Calia, selecionando a proposta mais vantajosa para a Administração.
Para a manifestação não ficar repetitiva, repisam-se os argumentos expostos anteriormente, em especial no que concerne aos custos para fazer um trabalho simultâneo, a diferença de atuação da produtora de filmes da produtora de áudio, as necessidades de locação para adequação do set de filmagens e acerca da alta complexidade em que pese a ausência de artista de renome; bem como, juntam-se os documentos referentes ao processo integral de faturamento realizado em relação à Constelação Filmes, o que possibilitará a elucidação das questões ora apontadas.
Análise
44.	Em termos de valores globais, verifica-se que a Constelação Filmes apresentou preços globais 10% menores que o valor médio encontrado para a produção de um filme padrão de 30 segundos, conforme Quadro VIII - Cálculo da diferença entre a média saneada e valores pagos) . 
45.	No caso em tela, verificou-se duas questões relevantes: a) apesar de ter valor global menor, diversos itens da planilha apresentam que valores com preços sensivelmente maiores que os médios encontrados (por item) , permitindo-se concluir que, mesmo tendo essa sido a menor proposta apresentada no processo de coleta de orçamentos, os preços de referência do Siref2 podem estar inadequados, assunto que será tratado em mais detalhes a partir do item 80 desta instrução; e b) o valor orçado e pago foi maior que o somatório real da planilha de custos.
46.	No que tange às diferenças entre preços dos itens unitários (v. peça 78, p. 2) , entende-se que é aplicável o entendimento exposto no item 37 desta instrução, onde se destacou que o TCU considera não ser possível imputar débito com base em sobrepreço de itens isolados da planilha contratual, e que essa aferição deve perpassar por uma avaliação mais abrangente da avença, permitindo-se, em geral, compensações de itens com sobrepreço e itens com subpreço (Acórdão 3524/2017-TCU-Primeira Câmara, relator Ministro Bruno Dantas e 1377/2021-TCU-Plenário, relator Ministro Jorge Oliveira) . No caso em tela, verificou-se que o produto em si, o vídeo, encontra-se na faixa de preços global em consonância com os constantes do Siref2.
47.	Por outro lado, observou-se que o somatório total dos itens da planilha de custos unitários apresentados pela produtora encontra-se equivocado, conforme demonstrativo à peça 79, razão pela qual houve dano comprovado de R$ 30.707,91 pelo pagamento indevido da itens não existentes na planilha de composição de custos unitários.
48.	Essa constatação levaria, portanto, à necessidade de se encaminhar proposta de audiência dos gestores responsáveis pela avaliação e aprovação de tais orçamentos à época e possível aplicação da multa do art. 58 da Lei 8.443/1992, bem como, em relação à agência de publicidade CaliaY2 Propaganda e Marketing, a necessidade de ressarcir os valores indicados no quadro supra, pelo dano ao erário causado pela inclusão dessas rubricas nas propostas das produtoras. Dessa forma, restaria o seguinte quadro de responsabilização (gestores à época responsáveis pela aprovação dos orçamentos) :
	Quadro IX - Demonstrativo de Responsabilização

	Audiência e possível aplicação da multa do art. 58 da Lei 8.443/1992

	Nome
	CPF/CNPJ
	Cargo/Função à época
	Conduta

	Antônio Augusto Brentano
	XXX.605.310-XX
	Chefe de Assessoria Especial de Comunicação Social
	1. Avaliou e aprovou a planilha de composição de custo unitário da produtora
2. Assinou o ato de aprovação (peça 70, p. 7-8 e 39-40) 

	Cleusa Neri dos Santos
	XXX.738.571-XX
	Membro do Núcleo de Produção da Assessoria Especial de Comunicação Social
	1. Avaliou e aprovou as planilhas de composição de custos unitários das produtoras
2. Assinou o ato de aprovação (peça 70, p. 7-8 e 39-40) 

	Ressarcimento ao erário pelo dano causado

	CaliaY2 Propaganda e Marketing
	04.784.569/0001-46
	Agência contratada pelo Ministério da Saúde para ações de publicidade
	1. Responsável pela coleta e apresentação dos orçamentos ao Ministério da Saúde
2. Recebeu em sua conta bancária os recursos destinados ao pagamento das produtoras

49.	No que tange à responsabilização da agência de publicidade e não diretamente das produtoras, isso se deve à relação contratual existente, que impõe à agência contratada o dever de responder por defeitos decorrentes dos contratos que estas celebram com seus fornecedores, tendo em vista sua responsabilidade por obter e submeter os respectivos orçamentos prévios ao contratante (peça 51, p. 7-11) :
Cláusula Quinta - das Obrigações da Contratada
5.1.8 Submeter a contratação de fornecedores, para a execução de serviços objeto deste contrato, à prévia e expressa anuência do contratante;
5.1.9 Obter a aprovação prévia do contratante, por escrito, para autorizar despesas com bens e serviços especializados prestados por fornecedores, veiculação e qualquer outra relacionada com este contrato;
5.1.13 Manter, durante o período de, no mínimo, 5 (cinco) anos após a extinção deste contrato, acervo comprobatório da totalidade dos serviços prestados, compreendendo as peças e/ou material produzidos, independentemente do disposto no subitem 5.1.12
5.1.15 Entregar ao contratante, até o dia 10 do mês subsequente, relatório das despesas de produção e veiculação autorizadas no mês anterior e relatório de serviços em andamento, este com os dados mais relevantes para avaliação do seu estágio;
5.1.27 Executar todos os contratos, tácitos ou expressos, firmados com fornecedores e veículos, bem como responder por todos os efeitos desses contratos perante seus signatários e o próprio contratante;
5.1.29 Responder perante o contratante e fornecedores por eventuais prejuízos e danos decorrentes de sua demora, omissão ou erro, na condução dos serviços de sua responsabilidade, na veiculação de publicidade ou em quaisquer serviços objeto deste contrato;
5.1.30 Responsabilizar-se por quaisquer ônus decorrentes de omissões ou erros na elaboração de estimativa de custos e que redundem em aumento de despesas ou perda de descontos para o contratante;
5.1.31 Responsabilizar-se pelo ônus resultante de quaisquer ações, demandas, custos e despesas decorrentes de danos causados por culpa ou dolo de seus empregados, prepostos e/ou contratados, bem como obrigar-se por quaisquer responsabilidades decorrentes de ações judiciais que lhe venham a ser atribuídas por força de lei, relacionadas com o cumprimento do presente contrato.
50.	Contudo, embora tenha se verificado a ocorrência acima, os trabalhos da inspeção permitiram verificar particularidades que impõem a necessidade de se avaliar a real necessidade de responsabilização dos gestores que aprovaram o orçamento à época.
51.	Ocorre que o principal causador dessa divergência foi a própria agência de publicidade, que é a responsável por coletar os orçamentos dos fornecedores no mercado e deveria, em princípio, evitar o recebimento de propostas com valor maior que o somatório dos itens constantes da sua planilha de custos unitários. No que tange ao gestor que aprovou o orçamento, tem-se que é prática comum e recorrente a aprovação da menor dentre as propostas apresentadas pela agência, sem análise detalhada ou emissão de opinião técnica sobre os itens ali constantes, razão pela qual não se verifica má-fé do então gestor, mas o reconhecimento de uma problemática do próprio mercado de produção de vídeos/filmes para contratantes do setor público, onde se foca bastante na aquisição e entrega do objeto sem análise aprofundada das questões técnicas envolvidas, situação que será analisada em pormenores a partir do item 80 desta instrução. 
52.	Finalmente, acerca da responsabilização, o ressarcimento deve recair sobre a agência de publicidade CaliaY2 Propaganda e Marketing, CNPJ 04.784.569/0001-46, nos termos da cláusula quinta do contrato 5/2017, celebrado entre aquela empresa e o Ministério da Saúde. 
Proposta de encaminhamento
53.	Assim, visando o saneamento da questão, entende-se suficiente seja determinado à Secretaria-Executiva do Ministério da Saúde que adote, no prazo de 60 dias, nos termos dos arts. 3º e 4º da Instrução Normativa TCU 71/2012, medidas administrativas tendentes à caracterização ou elisão do dano ao erário causado pelo pagamento indevido de R$ 30.707,91 em despesas realizadas no âmbito da Nota Fiscal Eletrônica 17085 (Danfe) emitida pela agência de publicidade CaliaY2 Propaganda e Marketing, CNPJ 04.784.569/0001-46, no âmbito da autorização de produção 8813, de 17/6/2020.
III.4.1.3 Punch Filmes
54.		A Punch Filmes apresentou orçamento global de R$ 385.250,00 para cada filme (excetuando-se os serviços de redução, que custaram R$ 20.000,00 cada) , totalizando R$ 770.500,00 para a produção dos dois filmes originais e R$ 40.000,00 para os serviços de redução.
55.	No tocante às diversas questões apresentadas pelo representante e mencionadas no item 18 desta instrução, vale reproduzir, na íntegra, a resposta apresentada pelo Ministério da Saúde a respeito de tais questões (peça 70, p. 55-56) :
Falou-se, ainda, que:
1) Não há nenhuma celebridade ou artista de renome no elenco;
2) Chamou a atenção que dois vídeos de 30 segundos tenham custado R$ 770.500,00 (setecentos e setenta mil e quinhentos reais) , mesmo não apresentando grandes efeitos especiais ou artistas consagrados;
3) A Punch só foi responsável apenas por gravar as cenas e juntar imagens, uma vez que a trilha sonora e a narração foram produzidas pela M & M Stúdio EIRELI - ME, CNPJ nº 05.099.179/0001-08;
4) O elenco era composto por 11 personagens principais e 9 figurantes, que totalizaram 20 pessoas e custaram R$ 43.700,00 (quarenta e três mil e setecentos reais) ;
5) Foram contratadas 65 pessoas para produzir dois vídeos de 30 segundos, o que custou R$ 440.750,00 (quatrocentos e quarenta mil, setecentos e cinquenta reais) ;
6) Os valores pagos aos profissionais da cadeia de comando também são suspeitos;
7) Houve a cobrança de dois profissionais para legendar os dois filmes, no valor de R$ 12.000,00 (doze mil reais) ;
8) Nenhum produtor consultado conseguiu definir o que seria o "Operador Equipamento  Off line"
9) Houve a cobrança de seis diárias do equipamento de Travelling;
10) Também houve a cobrança do SteadyCam e um exclui o outro;
11) Houve a cobrança da Taxa de Produtora;
Das respostas:
Para o trabalho desta produtora, em razão das necessidades emergentes do Ministério da Saúde, foi franqueado apenas o prazo de três e cinco dias para entrega do material, a saber, dois filmes que exigem, para a execução tempestiva do contrato, a produção simultânea.
É preciso considerar uma evidência ainda maior: de que os preços efetivamente contratados foram oriundos de seleção por parte da agência Calia, selecionando a proposta mais vantajosa para a Administração.
Para a manifestação não ficar repetitiva, repisam-se os argumentos expostos anteriormente, em especial no que concerne aos custos para fazer um trabalho simultâneo e acerca da alta complexidade em que pese a ausência de artista de renome; bem como, juntam-se os documentos referentes ao processo integral de faturamento realizado em relação à Punch Filmes, o que possibilitará a elucidação das questões ora apontadas
Análise
56.	Em termos de valores globais, verifica-se que a Punch Filmes apresentou preços globais exatamente na média saneada encontrada pela equipe para a produção de um filme padrão de 30 segundos, conforme Quadro VIII - Cálculo da diferença entre a média saneada e valores pagos. 
57.	No caso em tela, por outro lado, a comparação de custos unitários com outros orçamentos constantes do Siref2 (conforme produções selecionadas para amostra, à peça 78, p. 3) , apresenta valores bastante divergentes. Nota-se que, para as funções de direção, como diretor de arte, diretor de cena, produtor de locações, diretor de produção e de fotografia, foram pagos valores mais altos que a média encontrada. No entanto, apesar disso, deve ser observado que a complexidade do roteiro, pré-produção e produção são mais altos que a média das outras produções comparadas, conforme se observa das especificações técnicas dos mesmos. 
58.	No que tange às diferenças entre preços dos itens, entende-se que é aplicável o entendimento exposto nos itens anteriores, onde se destacou que o TCU considera não ser possível imputar débito com base em sobrepreço de itens isolados da planilha contratual, e que essa aferição deve perpassar por uma avaliação mais abrangente da avença, permitindo-se, em geral, compensações de itens com sobrepreço e itens com subpreço (Acórdão 3524/2017-TCU-Primeira Câmara, relator Ministro Bruno Dantas e 1377/2021-TCU-Plenário, relator Ministro Jorge Oliveira) . No caso em tela, verificou-se que o produto em si, o vídeo, encontra-se na faixa de preços global em consonância com os constantes do Siref2.
59.	Assim, conclui-se, para este caso, não estar evidenciado o suposto superfaturamento sugerido na representação inicial.
60.	Contudo, apesar do exposto, identificou-se uma grave deficiência no que diz respeito à avaliação da orçamentação e fiscalização contratual existente no mercado de produção de vídeos/filmes, assunto que será explorado com maior profundidade a partir do item 80 desta instrução.
Proposta de encaminhamento
61.	Não há. No entanto, as deficiências identificadas neste caso concreto estão demonstradas a partir do item 80 desta instrução, onde consta proposta para imediata correção de rumos por parte do jurisdicionado.
III.4.1.4 Vapt Filmes
62.		A Vapt Filmes apresentou orçamento global de R$ 130.000,00 para cada filme, totalizando R$ 650.000,00 para a produção dos cinco filmes de trinta segundos.
63.	No tocante às diversas questões apresentadas pelo representante e mencionadas no item 16 desta instrução, vale reproduzir, na íntegra, a resposta apresentada pelo Ministério da Saúde a respeito de tais questões (peça 70, p. 48-53) :
Falou-se, ainda, que:
1) A agência Calia não realizou a seleção de produtoras e contratou diretamente a Vapt, visto que esta reutilizaria seu próprio banco de imagens e outros elementos produzidos na execução dos TEDs 2 e 4 do Ministério da Cidadania;
2) A Vapt não realizou nenhuma filmagem, por usou apenas o banco de dados, lançando na planilha de custos apenas os valores devidos às equipes de edição de imagem e o uso de Stock Shot de imagens, o que teria assustado em virtude do preço cobrado, de R$ 650.000,00 (seiscentos e cinquenta mil reais) .
3) A Vapt apenas foi responsável por juntar as imagens, tendo em vista que a trilha sonora e a narração foram produzidas pela Lira Harmonia Música e Áudio LTDA, CNPJ nº 27.283.879/0001-82;
4) A Vapt "teve a coragem" de contratar 99 pessoas para realizar a edição de imagens;
5) Não há efeitos especiais, animações ou artistas consagrados nos filmes.
Outro "absurdo" são as "taxas", uma vez que a Vapt não especifica esse custo
Das respostas:
Inicialmente, acerca da chamada "exaltação das medidas adotadas pelo Governo Federal durante a pandemia", não se pode admitir, na seara jurídica, que haja um tratamento tão pueril acerca da função da publicidade institucional. A publicidade institucional é, antes de mais nada, um dever constitucional, conforme pode-se verificar do §1º, art. 37 da carta magna:
Art. 37 § 1º A publicidade dos atos, programas, obras, serviços e campanhas dos órgãos públicos deverá ter caráter educativo, informativo ou de orientação social, dela não podendo constar nomes, símbolos ou imagens que caracterizem promoção pessoal de autoridades ou servidores públicos.
Pois bem. Além de cumprir com o propósito e os limites constitucionais, a presente campanha não precisa "exaltar" nada; tão somente é direito subjetivo dos administrados a ciência e informação, com a melhor qualidade possível, daquilo que é feito com o dinheiro de sua contribuição.
Por fim, mas de forma igualmente relevante, o Ministério da Saúde enfrentou sérios desafios durante todo o período pandêmico; problemas reais que foram resolvidos por uma enorme equipe profissional e qualificada, de modo que o trabalho feito durante esse período não pode ser reduzido à uma mera "exaltação" ao governo ou as suas medidas.
Ainda, é importante ressaltar que a agência Calia fez sim uma seleção entre as produtoras e contratou a Vapt, pois essa apresentou o menor preço, conforme é possível verificar da imagem colacionada a seguir (que também consta no documento anexo) :

Veja-se, portanto, que três empresas apresentaram suas cotações, quais sejam: a Vapt Filmes, no valor de R$ 650.000,00 (seiscentos e cinquenta mil reais) ; a Storm Administração LTDA, no valor de R$ 850.000,00 (oitocentos e cinquenta mil reais) e a Mood Movie    Produções, no valor de R$ 910.000,00 (novecentos e dez mil reais) , a saber: 
[...]
Desse modo, cai por terra o argumento de que a Calia contratou a Vapt diretamente, sem realizar cotações, para poder usar o seu banco de imagens.
	Além disso, deve-se salientar que os cinco filmes envolveram a edição de 131 (cento e   trinta e um) materiais de Stock Shot, oportunidade em que foi cobrado o valor padrão mínimo de R$ 900,00 (novecentos reais) por item, totalizando o montante de R$ 117.900,00 (cento e dezessete mil e novecentos reais. Ressalte-se que, para 5 filmes, essa quantia de imagens ainda é pequena.
Sobre os profissionais contratados, deve-se ressaltar a importância do trabalho de cada um. Veja-se que não houve contratação exorbitante e que os 5 vídeos foram entregues juntos, o que exigiu a coordenação de esforços de profissionais, sendo necessário um assistente de computação gráfica; um assistente de edição; dois coloristas; um editor; um finalizador; um grafic designer; um montador; um assistente de montagem; um motion design; um render e um técnico em computação gráfica para cada filme; além de um Coordenador de Edição; de um Coordenador de Pesquisa; um Diretor de Edição; e um pesquisador, para os cinco. Sem contar com outros detalhes como, por exemplo, as libras, uma para cada filme.
Portanto, como dito acima, quando se falou sobre a Madre Mia, quanto mais exíguo o prazo de produção, maior a quantidade de profissionais necessários para que a entrega possa ser realizada tempestivamente. Sem contar que esses profissionais têm que estar à disposição por uma quantidade específica de horas para trabalharem no processo de criação, para realizarem as alterações necessárias, e para finalizarem o material, de forma que o pagamento deve ser feito de acordo com as horas trabalhadas.
Além disso, é importante ressaltar que a Vapt é uma produtora de vídeo, de modo que, nada mais natural do que contratar uma produtora de áudio para cuidar dos detalhes de narração/trilha sonora etc., que foi o caso da Lira Música.
Não há necessidade de haver efeitos especiais, animações ou artistas consagrados para que uma produção seja de alta complexidade. É importante sempre lembrar que tudo depende do roteiro, do briefing e do prazo para a confecção do material.
Por fim, quanto à taxa que o i. Deputado aponta como não identificada, essa se refere à Taxa da Produtora que, como dito anteriormente, não irá trabalhar de graça. Nesse   contexto, o valor que lhe fora repassado não chega nem a 20% do valor total orçado para a confecção dos cinco filmes. Desse modo, novamente, não há que se falar em superfaturamento
Análise
64.	Em termos de valores globais, verifica-se que a Vapt Filmes apresentou preços globais bem abaixo da média saneada encontrada pela equipe para a produção de um filme padrão de 30 segundos, conforme Quadro VIII - Cálculo da diferença entre a média saneada e valores pagos. 
65.	Ocorre que, no caso em tela, ao contrário dos demais casos desta inspeção, não foram gravados novos vídeos, mas sim uso de banco de imagens. Isso explica, portanto, o seu orçamento à peça 70, p. 85-91 apresentar apenas itens relacionados à edição de imagens, sem necessidade de cenografia, objetos de cena, figurino, locação, transportes, equipe de produção, dentre outros.
66.	Dessa forma, a comparabilidade com as produções da amostra é possível utilizando-se a comparação direta entre os itens da planilha de composição de custos unitários no que se refere a itens relacionados à edição de imagens.
67.	Observou-se, à peça 78, p. 4, que a Vapt é a que apresenta menores distorções dentre as comparações realizadas nos itens representativos da amostra, chegando a ter, até mesmo boa parte dos itens com valores menores que a média apurada. 
68.	Vale observar que a contratação se deu para a construção de cinco vídeos/filmes e, segundo demonstra a planilha, cada profissional relacionado teria trabalhado 30 horas para a produção de cada filme. Apesar de não haver registro documental de os funcionários ou prestadores de serviço da produtora terem, de fato, trabalhado ao longo de 30 horas para cada produção, não é desarrazoado considerar que os quantitativos estão adequados com a realidade, a depender das especificidades da produção.
69.	Assim, conclui-se, para este caso, não estar evidenciado o suposto superfaturamento sugerido na representação inicial.
70.	Contudo, apesar do exposto, identificou-se uma grave deficiência no que diz respeito à avaliação da orçamentação e fiscalização contratual existente no mercado de produção de vídeos/filmes, assunto que será explorado com maior profundidade a partir do item 80 desta instrução
Proposta de encaminhamento
71.	Não há. No entanto, as deficiências identificadas neste caso concreto estão demonstradas a partir do item 80 desta instrução, onde consta proposta para imediata correção de rumos por parte do jurisdicionado.
III.4.1.5 Registro Urbano Produção, Cinema e Vídeo
72.		A Registro Urbano apresentou orçamento global de R$ 460.000,00 para a produção de um filme original de trinta segundos, mais R$ 20.000,00 para o serviço de redução (quinze segundos) .
73.	No tocante às diversas questões apresentadas pelo representante e mencionadas no item 19 desta instrução, vale reproduzir, na íntegra, a resposta apresentada pelo Ministério da Saúde a respeito de tais questões (peça 70, p. 56-57) :
Falou-se, ainda, que:
1) Não há nenhuma celebridade ou artista de renome no elenco;
2) Não apresenta grandes efeitos especiais nem artistas consagrados, mas custou R$ 480.000,00 (quatrocentos e oitenta mil reais) ;
3) A Registro Urbano apenas foi responsável por gravar as cenas e juntar as imagens, tendo em vista que a trilha sonora e narração foram produzidas pela empresa Lira Harmonia Música e Áudio LTDA, CNPJ nº 27.283.879/0001-82;
4) O elenco é composto por 2 personagens principais e 4 figurantes, que totalizaram 6 pessoas e custaram R$ 8.800,00 (oito mil e oitocentos reais) ;
5) A quantidade de profissionais técnicos teria sido absurda, pois foram contratadas 94 pessoas, o que custou R$ 226.600,00 (duzentos e vinte e seis mil e seiscentos reais) ;
6) "Há casos claros de serviços fantasmas, pois há a cobrança de dois profissionais para legendar o filme. O pior é a cobrança de 2 intérpretes de libras, porém apenas um aparece no vídeo";
7) Nenhum produtor consultado conseguiu definir o que seria o "Operador Equipamento   Off line"
8) Houve a cobrança de seis diárias do equipamento de Travelling;
9) Também houve a cobrança do SteadyCam e um exclui o outro;
10) Foram cobradas apenas duas diárias de hospedagem e quatro passagens de ida e volta, portanto, só duas pessoas viajaram até os entrevistados;
11) Foram cobradas 4 vans e 2 caminhões dotados de geradores;
12) Houve a cobrança da Taxa de Produtora;
Das respostas:
Para o trabalho desta produtora, em razão das necessidades emergentes do Ministério   da Saúde, foi franqueado apenas o prazo de dois dias para entrega do material, a saber, um filme de trinta segundos que, embora se trate de um único filme, em razão do prazo demanda-se uma quantidade de profissionais suficiente para divisão adequada de trabalho.
É preciso considerar uma evidência ainda maior: de que os preços efetivamente contratados foram oriundos de seleção por parte da agência Calia, selecionando a proposta mais vantajosa para a Administração.
Para a manifestação não ficar repetitiva, repisam-se os argumentos expostos anteriormente, em especial no que concerne aos custos para fazer um trabalho com complexidade em que pese a ausência de artista de renome e a opção pela contratação de profissionais locais, evitando o deslocamento de toda a equipe original da produção; bem como, juntam-se os documentos referentes ao processo integral de faturamento realizado em relação à Registro Urbano, o que possibilitará a elucidação das questões ora apontadas.
Análise
74.	Em termos de valores globais, verifica-se que a Registro Urbano apresentou preços 15% maiores que o valor médio encontrado para a produção de um filme, conforme Quadro VIII - Cálculo da diferença entre a média saneada e valores pagos. 
75.	No caso em tela, verificou-se que as gravações foram realizadas em duas localidades diferentes, ao mesmo tempo, gerando a necessidade de montagem de equipes em cada uma dessas localidades, o que teria causado acréscimo de pessoal técnico e, consequentemente, em relação ao custo médio encontrado neste trabalho. Assim, não parece desarrazoado que o custo global para essa produção tenha sido mais elevado que a média encontrada, em razão da necessidade de gravação em mais de uma localidade ao mesmo tempo.
76.	No tocante aos itens da planilha de composição de custos unitários, observou-se que as rubricas relacionadas às funções de direção encontram-se dentro da média da amostra selecionada (peça 78, p. 5) . Por outro lado, a quantidade excessiva de profissionais envolvidos deve ser objeto de fiscalização mais ativa por parte do contratante, em razão da necessidade de dar melhor transparência e representatividade às contratações realizadas para a produção de vídeos/filmes publicitários, assunto que será tratado a partir do item 80 desta instrução.
77.	A avaliação geral neste caso concreto é a de que os preços globais estão em consonância com os disponibilizados pelo Siref2 e, sendo a média dos valores unitários também coerentes com a amostra selecionada, é possível concluir que não está evidenciado o suposto superfaturamento sugerido na representação inicial.
78.	Apesar do exposto, identificou-se uma grave deficiência no que diz respeito à avaliação da orçamentação e fiscalização contratual existente no mercado de produção de vídeos/filmes, assunto que será explorado com maior profundidade no tópico III.4.2 desta instrução.
Proposta de encaminhamento
79.	Não há. No entanto, as deficiências identificadas neste caso concreto estão demonstradas a partir do próximo tópico desta instrução, onde consta proposta para imediata correção de rumos por parte do jurisdicionado.
III.4.2 Ausência de avaliação crítica dos orçamentos apresentados pelas produtoras
80.	Inicialmente, cabe breves comentários sobre a relação entre o contratante (órgão do Poder executivo) , a agência de publicidade contratada e os fornecedores de bens/serviços especializados (que não possuem relação contratual com o poder público) .
Contratante (órgão) Agência de PublicidadeFornecedores de bens e serviçosVeículosContrato 
81.	Quando o contratante demanda alguma ação de publicidade à agência contratada, esta pode executar os serviços por conta própria, utilizando-se de seus próprios recursos, ou por meio da contratação de fornecedores de serviços especializados e veículos (item 5.1.3 do Contrato 5/2017, à peça 51, p. 6) . Assim, por exemplo, na execução de uma campanha publicitária destinada a incentivar a vacinação, pode haver a necessidade de desenvolvimento de um filme de 30 segundos, que poderá ser produzido tanto pela agência ou, como nos casos analisados nesta inspeção, de forma "quarteirizada", com a agência se valendo de fornecedores para a produção dos referidos filmes.
82.	O passo seguinte à decisão da agência de contratar um fornecedor para a realização de uma tarefa é a obtenção de três propostas no mercado, para posterior submissão ao contratante para autorização prévia, conforme se observa na cláusula 5.1.7 do Contrato 5/2017:
	Contrato 5/2017 - Calia/Ministério da Saúde
5.1.7 Observar as seguintes condições para o fornecimento de bens ou serviços especializados ao Contratante:
I - fazer cotações prévias de preços para todos os serviços a serem prestados por fornecedores;
II - só apresentar cotações de preços obtidas junto a fornecedores previamente cadastrados no Sistema de Referências de Custos (Siref) [...]
III - apresentar, no mínimo, 3 (três) cotações coletadas entre fornecedores cadastrados no Siref que atuem no mercado do ramo do fornecimento pretendido;
IV - exigir do fornecedor que constem da cotação os produtos ou serviços que a compõem, seus preços unitários e total e, sempre que necessário, o detalhamento de suas especificações;
[...]
83.	Em seguida ao processo de seleção do fornecedor especializado, há a execução do objeto daquela "subcontratação", com a empresa entregando, à agência, produto ou serviço determinado (ex: filme de 30 segundos) , emitindo sua nota fiscal em nome do órgão contratante, porém com entrega desse documento fiscal à agência de publicidade, que irá emitir sua própria nota fiscal, que incluirá rubrica referente à nota fiscal emitida pelo fornecedor e acrescentará seus honorários contratuais (quando for o caso) . Por fim, o órgão contratante paga à agência, que irá repassar os recursos devidos aos fornecedores que lhes prestaram serviços.
84.	Assim, observa-se que esses fornecedores de bens e serviços possuem certo "distanciamento" do órgão contratante, à medida que não apresentam seus orçamentos diretamente ao órgão, mas sim às agências, que os disponibilizam para análise e aprovação do contratante. Não há relação contratual entre o fornecedor especializado e o órgão contratante. Por essa razão, os documentos produzidos que comprovam os pagamentos individualizados realizados pelas agências em benefício dos prestadores/fornecedores de bens e serviços não compõem a documentação entregue pela agência ao contratante para conferência.
85.	Em regra, a agência encaminha ao órgão contratante, após obter as três propostas, a planilha de composição de custos da menor das três, a qual será comparada com os preços do Siref2. Ou seja, em todos os casos, as propostas selecionadas foram as menores.
86.	Ao avançar na questão da análise dessa planilha, e considerando as questões inseridas pelo Ministro-Relator Walton Alencar Rodrigues por meio do Acórdão 1962/2022-TCU-Plenário (peça 57) - respondidas diretamente pela Ascom/MS à peça 69, esta equipe elaborou duas perguntas em forma de questionário, as quais se encontram respondidas pela Ascom/MSaúde à peça 70, p. 9-10, reproduzidas abaixo, para melhor compreensão:
3 - Na análise da planilha de composição de custos (orçamentos apresentados pelas produtoras) submetida pela agência de publicidade para prévia avaliação e aprovação, são avaliadas questões relacionadas ao quantitativo de profissionais necessários para a produção, bem como emissão de juízo sobre a necessidade de cada profissional? Se sim, onde é possível verificar essa análise?
Resposta: é de competência da agência licitada a construção e formalização do processo adequado para realização do procedimento de produção dos serviços desejados pelo órgão, conforme detalhamento do objeto do contrato, guardando a expertise necessária para que haja racionalidade estratégica durante a execução de uma filmagem. Entretanto, informamos que a área técnica do Ministério da Saúde também avalia o risco e estratégia traçada pela agência de publicidade, zelando pelo bom e regular andamento das atividades pretendidas, haja vista que algumas filmagens necessitam de atividades simultâneas, em localidades ou estados diferentes, possibilitando a entrega tempestiva do material a órgão. Salientamos que as ponderações relacionadas à metodologia empregada são discutidas em reunião com os técnicos da agência e também da produtora, mediante o procedimento de pré-produção do filme - detalhando a localidade, figurino, personagens, locações, figurantes, atores, formatos, metodologia, dentre outros postos. Entretanto, mesmo havendo avaliação durante a pré-produção, informamos que as reuniões não foram gravadas para compor o processo de produção, tendo em vista a dinâmica que exigiu rápida compreensão dos envolvidos - observando que as gravações e adequações ocorreram durante o pico da pandemia de covid-19, exigindo a participação e empenho dos profissionais do Ministério, agência e produtora na entrega do material técnico desejado.
4 - No processo de análise das planilhas de composição de custos (orçamentos apresentados pelas produtoras) , são realizadas comparações entre os respectivos orçamentos em aspectos relacionados à necessidade de uso de equipamentos, de pessoal técnico ou elenco? Se sim, onde é possível verificar essa análise?
Resposta: conforme informativo anterior, ratificamos que é de competência da agência licitada a construção e formalização do processo adequado para realização do procedimento de produção dos serviços desejados pelo órgão, conforme detalhamento do objeto do contrato, guardando a expertise necessária para que haja racionalidade estratégica durante a execução de uma filmagem. Da mesma forma, salientamos que as ponderações relacionadas à metodologia empregada são discutidas em reunião virtual com os técnicos da agência e da produtora, mediante o procedimento de pré-produção do filme - detalhando a localidade, figurino, personagens, locações, figurantes, atores, equipamentos, metodologia, dentre outros postos. Entretanto, mesmo havendo avaliação durante a pré-produção, informamos que as reuniões não foram gravadas para compor o processo de produção, tendo em vista a dinâmica que exigiu rápida compreensão dos envolvidos - observando que as gravações e adequações ocorreram durante o pico da pandemia de covid-19, exigindo a participação e empenho dos profissionais do Ministério, agência e produtora na entrega do material técnico desejado.
87.	Para além, questionou-se, ainda, se no briefing apresentado à agência, para fins de se iniciar o processo de produção da ação publicitária, haveria alguma indicação, ainda que preliminar, dos profissionais e equipamentos necessários à produção e seus quantitativos. A resposta foi apresentada por meio do despacho à peça 75, p. 3-4: 
2 - No caso de solicitação, à agência de publicidade, da criação de vídeo/filme publicitário, a apresentação do briefing às agências contempla a indicação, em documento formal, ainda que preliminar, dos profissionais e equipamentos necessários à produção e seus quantitativos, visando padronizar, ao máximo, a apresentação de propostas por parte dos fornecedores? 
Resposta: O Ministério da Saúde não indica o quantitativo de profissionais que serão ou deverão ser utilizados durante o processo de filmagem, bem como o volume e especificações dos equipamentos necessários para o processo de produção. Além de não ser expertise dos servidores e colaboradores do órgão, tais itens não fazem parte do objeto do contrato com as agências de publicidade. O que o órgão demanda às agências é a necessidade de produção de um vídeo pronto para veiculação e distribuição, conforme informações e orientações constantes do briefing. Vale ressaltar que os briefings elaborados pela ASCOM/MS trazem informações acerca do tema de uma campanha/ação específica, o problema de comunicação a ser solucionado com a campanha, o público-alvo a ser atingido e outras informações necessárias ao planejamento, criação, definição da estratégia de mídia e o plano tático. Vale lembrar que a campanha comporta diversos tipos e formatos de peças publicitárias, e não somente a produção e veiculação de vídeos. A título de exemplo, inserimos no processo o briefing elaborado para a Campanha Nacional de Vacinação contra a Covid-19 (0029921785) . Nesse sentido, o documento balizador para que se tenham propostas padronizadas por parte das produtoras de vídeo é o roteiro criado pela agência e que é submetido à aprovação da ASCOM/MS. É ele que apresenta todas as necessidades técnicas e criativas para a produção do vídeo. Os insumos necessários à entrega do vídeo que será veiculado, são, portanto, definidos pela agência e pelas produtoras consultadas e com as quais a agência orça o serviço. Esses insumos levam em consideração as necessidades expostas no briefing e os detalhes técnicos que constam do roteiro desenvolvido pela agência. (grifo nosso) 
3 - Em caso de negativa à questão 2 supra (ausência de documento emitido pelo Ministério da Saúde contemplando a indicação prévia de profissionais e equipamentos necessários à produção) , a agência de publicidade, tendo em vista suas competências contratuais, apresenta algum tipo de minuta da planilha de composição de custos unitários que será orçada junto a fornecedores especializados, com indicação prévia da necessidade de cada profissional ou serviço/equipamento a ser utilizado?
Resposta: Tendo em vista as atribuições e competências contratuais, destaca-se que as agências detêm a expertise necessária à análise das necessidades expostas no briefing, elaborado pelo MS, transformando-as em roteiro. Também compete à agência, identificar no mercado as produtoras tecnicamente qualificadas para produzir o material que será veiculado. Portanto, compete à agência fazer a seleção de fornecedores mediante apresentação de, no mínimo, três propostas e acompanhar todas as etapas de produção, sendo sua responsabilidade o acompanhamento e fiscalização da qualidade técnica da produção. Em síntese, o processo compreende os seguintes passos: a) MS elabora o briefing e envia à agência; b) Agência interpreta o briefing e elabora o roteiro c) Agência identifica no mercado quais produtoras estão tecnicamente capacitadas para a produção do vídeo e envia o roteiro, para orçamento; d) Agência recebe os três orçamentos, analisa o valor com base nas referências do SIREF e negocia com as produtoras; e) A produtora que oferecer o menor preço é notificada para apresentar os insumos detalhadas da produção; f) O orçamento decupado, após análise e aprovação da agência, é submetido ao MS, que aprova ou pede ajustes, segundo as referências de preços do SIREF; g) Se aprovado os custos, a agência é informada e formaliza a contratação da produtora e autoriza o início da produção. Importante registrar que o orçamento decupado segue um padrão estabelecido no SECOM WEB e também no SIREF, sistemas utilizados como referência para análise de compatibilidade dos valores, tanto pela agência como pelo Ministério da Saúde. A busca pela padronização possibilita a comparação entre produções do MS e de outros órgãos, tornando objetiva a análise quanto a compatibilidade dos preços, frente àqueles praticados no mercado.
88.	Em consonância com as respostas apresentadas, verificou-se, conforme documentação acostada à peça 70, p. 11-57, onde constam cópias dos despachos que propõem, analisam, aprovam e autorizam as ações de publicidade, que não há qualquer análise, de caráter qualitativo ou quantitativo, acerca dos itens constantes da planilha de composição de custos unitários apresentada pela produtora. 
89.	Assim, é possível concluir que a análise dos orçamentos é realizada de forma bastante simplificada, limitando-se a se verificar se os valores globais se encontram coerentes com os do Siref2.
90.	No entanto, entende-se que essa forma de atuação abre grande oportunidade para a inserção de itens indevidos, bem como para a inserção de quantitativos aleatórios com o objetivo de inflar o custo de produção. Se não há avaliação crítica da proposta, há espaço para o cometimento de excessos, que são absorvidos pelo Siref2 após registrados naquele sistema.
91.	Nesse espeque, observou-se, ao longo dos trabalhos, a presença de diversas outras produções semelhantes e com valores ainda maiores, nos diversos órgãos consultados, em especial os indicados à peça 80, que sequer foram considerados para efeito de amostra por representarem valores praticados em 2021 (para o presente trabalho foram selecionadas apenas produções de 2020, mesma época das produções em discussão nesta inspeção) .
92.	Outra observação que chama a atenção são grandes divergências entre orçamentos apresentados para a mesma produção, diferenças essas que chegam, em alguns casos, a cerca de 65% entre a menor e a maior, sugerindo que sequer há um padrão de produção de vídeos/filmes, mas sim total liberdade para a produtora escolher seus próprios métodos de construção do material (v. peça 76) .
93.	Acerca da possibilidade de o Siref2 se encontrar com preços inflados, um curioso resultado de pesquisa pode apontar nesse sentido: em consulta ao sitio eletrônico da Astronauta Filmes, foi possível observar anúncio onde se oferece filmes a partir de R$ 700,00, a depender da complexidade (https://astronautasfilmes.com.br/videos-dicas/quanto-custa-uma-producao-de-video/) . É evidente que o processo de produção de um vídeo governamental em geral é mais complexo que o de uma pequena empresa, mas os valores indicados naquele sistema, que beira, em muitos casos, um milhão de reais para a produção de um único vídeo, torna forçoso que se avalie os preços ali registrados.
94.	Sendo a formação dos preços de produção de vídeos/filmes baseada em orçamentos detalhados a nível de custos unitários, este Tribunal encontra-se diante de grande oportunidade para determinar correção de rumos nessa seara, com o objetivo de evitar desperdício de recursos federais com a produção de vídeos/filmes publicitários e eventuais danos ao erário.
95	Por fim, cabe ressaltar que tal problemática já havia sido identificada por essa Secretaria de Controle Externo no âmbito do TC Processo 000.928/2022-4, motivo pelo qual foi proposta e autorizada pelo Plenário da Casa a realização do trabalho especificado no item 9.1 do Acórdão 2406/2022-TCU-Plenário, da relatoria do Ministro Walton Alencar Rodrigues.  
Proposta de Encaminhamento
96.	Dessa forma, propõe-se, para este item, a seguinte proposta de encaminhamento:
a) À Secretaria-Executiva do Ministério da Saúde:
	a.2) determinar a realização, no prazo de 90 dias, de estudos com o objetivo de aperfeiçoar a sistemática de análise e aprovação dos orçamentos apresentados pelos fornecedores especializados de bens e serviços no âmbito dos contratos de publicidade, em especial no tocante à necessidade de avaliação e justificativa para a presença de cada item constante da planilha de composição de custos unitários (aspectos qualitativos e quantitativos) ;
b) À Secretaria Especial de Comunicação Social:
b.1) dar ciência das determinações expedidas à Secretaria Executiva do Ministério da Saúde, para adoção das providências que entender pertinentes visando à melhoria dos processos de análise e aprovação de orçamentos apresentados por fornecedores especializados de bens e serviços no âmbito dos contratos de publicidade;
III.4.3 Comprovação da execução dos serviços
97.	Outro aspecto observado na execução da inspeção é que a comprovação da execução dos serviços de produção de vídeo/filme é realizada com a entrega do produto pronto, conforme explicações fornecidas pela Ascom/MSaúde nos questionários aplicados. De fato, a contratação se dá com o objetivo de se obter um produto específico, e não a contratação de prestadores de serviços que atuarão por conta e ordem do contratante. Dessa forma, como comprovação da realização dos serviços, basta a entrega do vídeo/filme produzido, sem necessidade de verificação da execução de cada item da planilha.
98.	A questão relevante é a impossibilidade de se verificar se todos os itens da planilha de composição de custos unitários foram efetivamente executados, tendo em vista que os documentos produzidos são próprios das produtoras e estas não possuem relação contratual nem direta com o órgão contratante, mas tão somente com a agência de publicidade. Ora, a formação dos preços é baseada em orçamentos detalhados a nível de custos unitários. Ou seja, a composição de custos para a produção de um filme de 30 segundos tem como referência valores que serão despendidos em pagamentos individualizados a prestadores de serviços, seja a elenco ou equipe técnica, como diretor, coordenador, assistente, artistas, cenógrafo, produtor, prestadores de serviços em geral, aluguel de equipamentos, materiais, passagens aéreas, comprovantes de hospedagens, dentre diversos outros. 
99.	Deve ser observado, porém, que alguns desses profissionais podem ser empregados das próprias produtoras, não havendo, para estes casos, recibos de prestação de serviços específicos, tendo em vista a possibilidade de constarem em folha de pagamento das respectivas empresas.
100.	O que se observa é que a forma que se revela adequada para se verificar a efetiva execução de cada item da planilha de composição de custos é a própria verificação da execução em campo, e não necessariamente mediante obtenção de recibo de prestação de serviços. Para corroborar essa afirmação, basta se comparar, por exemplo, com os serviços de engenharia: em regra, a fiscalização se dá mediante a atestação, feita pelo fiscal do contrato, da conclusão de cada etapa do serviço contratado.
101.	No caso em tela, vê-se que o órgão contratante "atesta" mediante a verificação do cumprimento do objeto: a entrega do vídeo pronto. É que, de fato, a produção de um vídeo é mera etapa do processo de execução de uma ação publicitária, que demanda muitas outras, como elaboração de roteiro, briefing, divulgações, veiculações, dentre outros.
102.	 Contudo, há a necessidade de se fazer um acompanhamento mais próximo da execução dos serviços, mediante verificação in loco ou, por exemplo, se utilizando dos meios eletrônicos atualmente disponíveis, mediante intermédio da agência de publicidade, por meio de verificação à distância, por exemplo, ou outra forma que permita ao contratante conferir a efetiva utilização dos profissionais informados pela produtora nas planilhas de composição de custos unitários.   
103.	Dessa forma, este Tribunal encontra-se diante de grande oportunidade para determinar correção de rumos nessa seara, com o objetivo de evitar desperdício de recursos federais no pagamento de serviços de produção de vídeos/filmes publicitários, razão pela qual propõe-se o seguinte encaminhamento:
Proposta de encaminhamento 
a) À Secretaria-Executiva do Ministério da Saúde:
	a.3) determinar a realização, no prazo de 90 dias, de estudos com o objetivo de adotar procedimentos de controle efetivo e verificação da execução dos serviços prestados pelas produtoras nos serviços de gravação/produção de filmes/vídeos publicitários, considerando a responsabilidade contratual da agência de publicidade contratada, de modo a limitar os pagamentos realizados aos serviços efetivamente realizados.
b) dar ciência à Secretaria Especial de Comunicação Social das determinações expedidas à Secretaria Executiva do Ministério da Saúde, para adoção das providências de sua competência, na condição de órgão central do Sicom, visando à melhoria dos processos de análise e aprovação de orçamentos apresentados por fornecedores especializados de bens e serviços no âmbito dos contratos de publicidade, bem como melhoria dos processos de verificação e comprovação da realização dos mencionados serviços;
III.4.4 Questão da Taxa de Produtora e Taxa de Impostos
104.	Verificou-se, ao longo dos exames, a necessidade de esclarecimentos acerca da presença das rubricas "Taxa de Produtora" e "Taxa de Impostos" dentro dos orçamentos apresentados.
105.	Quanto à taxa de produtora, a Ascom/MS justificou, à peça 75, p. 3-4, que essa rubrica se refere à remuneração do prestador de serviço, englobando o lucro e as despesas indiretas intrínsecas à atividade, tratando-se de terminologia própria e praxe do mercado. 	Ainda de acordo com a Ascom/MS, os percentuais geralmente aplicados giram entre 20 e 30% em cima do custo direto global.
106.	Entende-se que, de fato, é justo e razoável a presença dessa rubrica, tendo em vista que a planilha de custos unitários demonstra, de modo geral, os custos de serviços que a produtora irá suportar para a construção do material, não sendo razoável considerar que a rubrica de remuneração não deva existir.
107.	No que tange à taxa de impostos, recente decisão do TCU reconheceu a possibilidade de inclusão do IRPJ e da CSLL na composição do BDI nas propostas de licitantes em engenharia. Trata-se do Acórdão 648/2016-TCU-Plenário, relatoria Ministro Benjamin Zymler, que dispôs:
A inclusão, na composição do BDI constante das propostas das licitantes, do Imposto de Renda Pessoa Jurídica (IRPJ) e da Contribuição Social sobre o Lucro Líquido (CSLL) não é vedada nem acarreta, por si só, prejuízos ao erário, pois é legítimo que empresas considerem esses tributos quando do cálculo da equação econômico-financeira de suas propostas, desde que os preços praticados estejam de acordo com os paradigmas de mercado. O que é vedado é a inclusão do IRPJ e da CSLL no orçamento estimativo da licitação.
108.	Nos casos em análise, verificou-se que as produtoras incluem, em média, entre 13% e 20% como taxa de imposto. 
109.	Ocorre que essa rubrica, diferentemente da taxa de produtora, deve ser mais detidamente justificada quando da elaboração da proposta, visto que muitas das produtoras são tributadas com base no Simples Nacional, devendo observar os Anexos da Lei Complementar 123/2006 para fins de aplicação de alíquotas, bem como outras podem ter como regime de tributação a presunção do lucro (lucro presumido) ou base tributária por meio da apuração do lucro real.
110.	É certo que esses valores variam de uma para a outra e devem compor a equação econômico-financeira da proposta. No entanto, deve haver maior transparência sobre o percentual ali aplicado, sob pena de se aprovar, eventualmente, orçamentos com aplicação de percentuais inadequados e, por consequência, resultar em inflacionamento dos custos registrados no Siref2.
111.	Dessa forma, em relação à rubrica relacionada aos impostos devidos em decorrência da prestação dos serviços, propõe-se sua inserção no âmbito do estudo a ser promovido destinado a aprimorar o processo de análise e aprovação dos orçamentos apresentados pelos fornecedores especializados de bens e serviços no âmbito dos contratos de publicidade, em especial no tocante à necessidade de avaliação e justificativa para a presença de cada item constante da planilha de composição de custos unitários. 
III.4.5 Respostas às questões elaboradas pelo Min. Relator (Acórdão 1962/2022-TCU-Plenário, peça 57) 
112.	Após o exame técnico, emerge a oportunidade de resposta objetiva às questões levantadas pelo Ministro-Relator por meio do Acórdão 1962/2022-TCU-Plenário, peça 57 destes autos, item 9.2.1. As respostas foram apresentadas à peça 69 destes autos e estão resumidas abaixo. 
113.	Assim dispôs a primeira questão:
9.2.1.1) o Ministério da Saúde realizou pesquisas para aferir se os valores das subcontratações autorizadas estavam adequados frente aos de mercado, para vídeos com mesmas características e complexidade de produção? Em que fontes de informação
114.	Sim, o Ministério da Saúde, ao receber a menor das três cotações obtidas pela agência de publicidade contratada, realiza consulta (apenas) ao Sistema de Disponibilização de Referências - Siref2 para verificar se os preços se encontram em consonância com os do mercado. 
115.	Eis o segundo questionamento:
9.2.1.2) no caso de validação com base em referenciais constantes do Siref2, é possível afirmar que as características dos produtos pesquisados são compatíveis com as dos vídeos subcontratados e que seus valores são confiáveis, ou seja, foram objeto de análise e pesquisa pelos órgãos contratantes ou pela Secom?
116.	Em todos os casos analisados nesta inspeção, os preços dos orçamentos dos fornecedores especializados foram validados no Siref2 através de pesquisas realizadas com produtos (vídeos/filmes) com características semelhantes. A respeito da confiabilidade dos valores, registra-se que todos os valores ali inseridos são resultados de outras contratações realizadas ao longo do tempo por todos os órgãos membros do Sistema de Comunicação do Poder Executivo Federal-Sicom.
117.	Eis o terceiro questionamento:
	9.1.2.3) existe algum documento ou informação inserida nos sistemas que sirvam de referência para as rubricas, os quantitativos de insumos e os preços unitários considerados razoáveis para os produtos subcontratados? Em caso positivo, foi utilizado?
118.	Sim, a Ascom/MS emite e insere, nos processos administrativos relacionados aos pagamentos pelos serviços prestados pelos fornecedores especializados às agências, documento que demonstra o resultado de sua consulta ao Siref2. No entanto, foi possível observar que tais documentos não apresentam avaliação de forma analítica (qualitativa ou quantitativa) das rubricas constantes das planilhas de composição de custos unitários.
IV - Análise dos Comentários do Gestor 
119.	Em consonância com o disposto no art. 14 da Resolução TCU 315/2020, oportunizou-se ao destinatário a possibilidade de ofertar comentários sobre as propostas de determinação constantes desta instrução (peça 81) .
120.	Findo o prazo concedido e sem qualquer manifestação do órgão destinatário, cabe a conclusão desta instrução com as propostas indicadas na proposta de encaminhamento abaixo.
CONCLUSÃO
121.	Os recursos fiscalizados foram repassados via TED pela Secom para que o Ministério da Saúde, na condição de unidade descentralizada, efetivasse os procedimentos necessários para colaborar com os objetivos institucionais da primeira, utilizando-se, para tanto, de sua estrutura contratual para execução das despesas.
122.	O objetivo principal era que o Ministério da Saúde, em colaboração com a Secom, contratasse a produção de alguns vídeos junto à agência de publicidade CaliaY2 Propaganda e Marketing, que possui contrato junto àquele órgão, para veiculação de propaganda destinada à retomada econômica e combate à Covid, no ano 2020.
123.	As análises efetuadas permitiram verificar, primeiramente, que é tarefa complexa a sistemática de produção de vídeos publicitários, com a agência de publicidade se valendo, muitas vezes, da obtenção de produtos, tais como os vídeos, mediante contratação de fornecedores especializados, conforme prevê a lei.
124.	Em segundo lugar, tais produções não são exatamente iguais. Cada tipo de produção tem sua particularidade, podem ser complexas ou não, envolver mais de um local de gravação e formação de equipes simultâneas, atores conhecidos ou não, figuração, locação de máquinas e equipamentos diversos, dentre outros, de modo que, nos casos em análise, foi possível constatar que tais particularidades influenciam diretamente nos preços contratados.
125.	Nos casos em análise, observou-se que os preços praticados, ainda que apresentem certa divergência entre itens das planilhas de custos unitários, de modo global estão em consonância com os preços praticados no Siref2, gerido pela Secom.
126.	No entanto, a representação parlamentar abriu caminho para a identificação de produções contratadas a preços ainda maiores. Em consulta ao Siref2, em outras produções, constatou-se valores até mesmo próximos de um milhão de reais para a produção de um vídeo. Considerando que este fato específico não é escopo deste trabalho, impõe-se a necessidade de se juntar cópia desta instrução ao TC Processo 000.928/2022-4, que trata de levantamento de escopo restrito a ser realizado no Siref2 em breve por esta Corte de Contas.
127.	Ainda como resultado do alerta da representação parlamentar, identificou-se que a prática do mercado de produção de vídeos publicitários ao Poder Público precisa, com urgência, de melhorias em seus procedimentos, visando conter eventuais danos ao erário tanto por meio da inserção de valores inflados no Siref2 como por meio da fragilidade na sistemática de análise a aprovação dos orçamentos por parte do órgão contratante e a consequente fiscalização exercida sobre o objeto.
128.	Assim, propõe-se, com base no exame técnico supra, as seguintes propostas de encaminhamento.   	
PROPOSTA DE ENCAMINHAMENTO
129.	Diante do exposto, submete-se a presente solicitação do Congresso Nacional, formulada por intermédio do Ofício 540/2021/CFFC-P, de 14/12/2021, pelo presidente da Comissão de Fiscalização Financeira e Controle da Câmara dos Deputados, Deputado Aureo Ribeiro, com base no Requerimento 263/2021, de 28/10/2021, de autoria do Deputado Elias Vaz, propondo:
a) À Secretaria-Executiva do Ministério da Saúde:
a.1) determinar que adote, no prazo de 60 dias, nos termos dos arts. 3º e 4º da Instrução Normativa TCU 71/2012, medidas administrativas tendentes à caracterização ou elisão do dano ao erário causado pelo pagamento indevido de R$ 30.707,91 em despesas realizadas no âmbito da Nota Fiscal Eletrônica 17085 (Danfe) emitida pela agência de publicidade CaliaY2 Propaganda e Marketing, CNPJ 04.784.569/0001-46, no âmbito da autorização de produção 8813, de 17/6/2020
a.2) determinar a realização, no prazo de 90 dias, de estudos com o objetivo de:
a.2.1) aperfeiçoar a sistemática de análise e aprovação dos orçamentos apresentados pelos fornecedores especializados de bens e serviços no âmbito dos contratos de publicidade, em especial no tocante à necessidade de avaliação e justificativa para a presença de cada item constante da planilha de composição de custos unitários (aspectos qualitativos e quantitativos) , incluindo análise da adequabilidade da rubrica referente à taxa de impostos;
a.2.2) adotar procedimentos de controle efetivo e verificação da execução dos serviços prestados pelas produtoras nos serviços de gravação/produção de filmes/vídeos publicitários, considerando a responsabilidade contratual da agência de publicidade contratada, de modo a limitar os pagamentos realizados aos serviços efetivamente realizados;   
b) à Secretaria Especial de Comunicação Social do Ministério das Comunicações:
b.1) dar ciência das determinações expedidas à Secretaria Executiva do Ministério da Saúde, para adoção das providências de sua competência, na condição de órgão central do Sicom, visando à melhoria dos processos de análise e aprovação de orçamentos apresentados por fornecedores especializados de bens e serviços no âmbito dos contratos de publicidade, bem como melhoria dos processos de verificação e comprovação da realização dos mencionados serviços;
c) juntar cópia desta instrução ao TC Processo 000.928/2022-4, com o objetivo de subsidiar o levantamento de escopo restrito a ser realizado no Sistema de Disponibilização de Referências de Preços em publicidade- Siref2; 
d) considerar a solicitação integralmente atendida e arquivar o presente processo, nos termos dos arts. 169, inciso II, do Regimento Interno do TCU e 17, inciso II, da Resolução - TCU 215/2008.

não há

Não atuou.

SOLICITAÇÃO DO CONGRESSO NACIONAL. FISCALIZAÇÃO SOBRE SUPERFATURAMENTO EM CONTRATAÇÕES DE PUBLICIDADE. MINISTÉRIO DA SAÚDE. PANDEMIA COVID-19. AMPLIAÇÃO DO ESCOPO DA INSPEÇÃO. NÃO-IDENTIFICAÇÃO DE SUPERFATURAMENTO. VERIFICAÇÃO DE PAGAMENTO INDEVIDO DE DESPESA EM RAZÃO DE ERRO DE SOMATÓRIO DE CUSTOS DE SERVIÇOS. FRAGILIDADE DE CONTROLES INTERNOS DO ÓRGÃO CONTRATANTE, DECORRENTE DA AUSÊNCIA DE ANÁLISE CRÍTICA DA ADEQUAÇÃO DE ITENS DE SERVIÇOS E BENS QUE COMPÕEM OS CUSTOS UNITÁRIOS, DA COMPOSIÇÃO E CONFORMIDADE DA TAXA DE IMPOSTO COBRADA PELOS FORNECEDORES SUBCONTRATADOS PELA AGÊNCIA DE PUBLICIDADE, BEM COMO DA FISCALIZAÇÃO DOS SERVIÇOS. NECESSIDADE DE APROFUNDAMENTO DO TEMA, NO ÂMBITO DE PROCESSO DE LEVANTAMENTO DE ESCOPO RESTRITO, NO INTUITO DE APERFEIÇOAR OS CRITÉRIOS DE AFERIÇÃO DA ECONOMICIDADE DOS ORÇAMENTOS APRESENTADOS À CONTRATANTE DOS SERVIÇOS DE PUBLICIDADE PARA APROVAÇÃO. DETERMINAÇÃO. ATENDIMENTO DA SOLICITAÇÃO PARLAMENTAR. ARQUIVAMENTO. CIÊNCIA.

SOLICITAÇÃO DO CONGRESSO NACIONAL (SCN)

Unidade de Auditoria Especializada em Governança e Inovação (AudGovernança).

Trata-se de solicitação do Congresso Nacional, formulada pela Comissão de Fiscalização Financeira e Controle da Câmara dos Deputados (CFFC/CD) , tendo por base Requerimento 263/2021, de autoria do Deputado Federal Elias Vaz, para que este Tribunal fiscalize indícios de superfaturamento no pagamento de serviços de produção de vídeos para propaganda do Governo Federal relacionada às medidas de combate à pandemia de Covid-19 e às ações para retomada da atividade econômica.
Segundo a Comissão, teriam sido realizados pagamentos superfaturados de ações publicitárias com recursos orçamentários da Secretaria Especial de Comunicação Social Ministério das Comunicações (Secom) , descentralizados ao Ministério da Saúde por meio dos Termos de Execução Descentralizada (TED´s) 03, 05 e 06, todos de 2020. O Ministério da Saúde ficou responsável por empregar esses recursos na execução de campanhas publicitárias "com o objetivo de dar continuidade à campanha publicitária já em desenvolvimento para divulgação das ações do governo federal nas diversas áreas de atuação e apresentar as medidas para retomada do país, reduzindo os efeitos deixados pela crise da pandemia do Coronavírus".
Para realização desse objetivo, o Ministério da Saúde contratou a agência de publicidade CaliaY2 Propaganda e Marketing que, por sua vez, subcontratou serviços de empresas especializadas na produção dos vídeos de conteúdo publicitário, cujos orçamentos foram previamente submetidos pela agência ao órgão contratante para análise e aprovação,
	A CFFC/CD questiona justamente a ausência de economicidade dos orçamentos apresentados pelas empresas produtoras agenciadas pela CaliaY2, os quais foram aprovados pelo Ministério da Saúde. As composições de custos unitários de serviços desses orçamentos apresentam despesas de equipe técnica, equipamentos, locação, diárias e transportes que foram consideradas desarrazoadas pela comissão parlamentar, ante a pouca magnitude, baixa complexidade dos vídeos e ausência de artista de renome. A solicitante levanta dúvidas sobre outros gastos injustificados com pagamento de "taxa de produtora" e "taxa de impostos".
	A Comissão relacionou notas fiscais emitidas pelas seguintes produtoras subcontratadas pela agência de publicidade CaliaY2 que, em conjunto, produziram 13 filmes de 30 segundos cada, no valor total de R$ 4.098.129,00: Madre Mia Filmes Ltda., Vapt Filmes Produções Eireli, Constelação Filmes Ltda., Punch Filmes Eireli e Registro Urbano Produção Cinema e Vídeo Limitada.
	A fim de atender à solicitação, a então Secretaria de Controle Externo da Administração do Estado, atual Unidade de Auditoria Especializada em Governança e Inovação (AudGovernança) , realizou inspeção na Assessoria de Comunicação Social do Ministério da Saúde e na Secretaria de Comunicação Social do Ministério das Comunicações. 
	As informações inicialmente colhidas pela unidade instrutiva foram consideradas insuficientes para responder integralmente à solicitação do Congresso Nacional. Por essa razão, submeti ao Tribunal proposta, aprovada pelo Acórdão 1962/2022-TCU-Plenário, no sentido de ordenar à Unidade Técnica a adoção das seguintes medidas adicionais ao pleno saneamento dos autos:
9.2.1 amplie o escopo da inspeção realizada para atender esta solicitação, considerando as observações constantes do voto que fundamenta este acórdão e incluindo as seguintes questões de auditoria:
9.2.1.1 o Ministério da Saúde realizou pesquisas para aferir se os valores das subcontratações autorizadas estavam adequados frente ao mercado, para vídeos com mesmas características e complexidade de produção? Em que fontes de informação?
9.2.1.2. no caso de validação com base em referenciais constantes do Siref2, é possível afirmar que as características dos produtos pesquisados são compatíveis com as dos vídeos subcontratados e que seus valores são confiáveis, ou seja, foram objeto de análise e pesquisa pelos órgãos contratantes ou pela Secom? 
9.2.1.3. existe algum documento ou informação inserida nos sistemas que sirvam de referência para as rubricas, os quantitativos de insumos e os preços unitários considerados razoáveis para os produtos subcontratados? em caso positivo, foi utilizado?
9.2.2. com base nas respostas obtidas aos questionamentos constantes do item supra e, caso necessário, em pesquisas adicionais e nos comprovantes das despesas das produtoras, se manifeste conclusivamente sobre a ocorrência de superfaturamento, seu valor, os responsáveis e suas condutas, para eventual conversão dos autos em TCE após o envio das informações à Comissão de Fiscalização Financeira e Controle da Câmara dos Deputados (CFFC/CD) ;
9.2.3. caso eventual dano ao Erário seja estabelecido com fundamento nos comprovantes de despesas das produtoras, busque os esclarecimentos necessários sobre as rubricas taxa de produtora, taxa de impostos e outros itens orçamentários que entender pertinentes para adequada aferição do débito;
Realizadas as medidas saneadoras, a AudGovernança analisou os procedimentos administrativos instaurados no âmbito da Assessoria de Comunicação do Ministério da Saúde que analisaram, aprovaram o orçamento e autorizaram o pagamento dos serviços prestados pelas empresas produtoras subcontratadas pela agência de publicidade CaliaY2 Propaganda e Marketing. 
A unidade instrutora comparou os preços globais e unitários dos serviços efetivamente pagos às produtoras relacionadas pela solicitação parlamentar com os valores médios globais e unitários estimados para serviços de produções audiovisuais semelhantes às questionadas nos autos, tendo por base informações e dados extraídos do Sistema de Disponibilização de Referências (Siref2) . O Siref2 é referencial de preços adotado pela Secretaria de Comunicação Social do Ministério das Comunicações (Secom) e por todos os órgãos que integram o Sistema de Comunicação Social do Poder Executivo Federal (Sicom) .
As conclusões da Unidade Instrutora foram as seguintes:
a) não foi identificado superfaturamento nos pagamentos efetuados pela Assessoria de Comunicação do Ministério da Saúde à agência de publicidade CaliaY2 Propaganda e Marketing, pelos serviços subcontratados de produção audiovisual de conteúdo publicitário, com recursos orçamentários da Secretaria Especial de Comunicação Social do Governo Federal (Secom) , descentralizados ao Ministério da Saúde por meio dos Termos de Execução Descentralizada (TED´s) 03, 05 e 06, todos de 2020, haja vista a compatibilidade dos valores avençados com os preços de referência do sistema Siref2, a exiguidade dos prazos e a complexidade das ações publicitárias requeridas;
b) não obstante a ausência de superfaturamento, houve pagamento a maior da quantia de R$ 30.707,91, constante Nota Fiscal Eletrônica 17085, (Danfe) emitida pela agência de publicidade CaliaY2 Propaganda e Marketing, em razão de erro de somatório de custos dos serviços subcontratados pela agência junto à empresa produtora Constelação Filmes Limitada;
c) a Assessoria de Comunicação Social do Ministério da Saúde, no âmbito dos contratos de publicidade, não realiza avaliação sistemática da adequação qualitativa e quantitativa de cada um dos serviços que compõem os custos unitários dos orçamentos das produtoras, muito menos analisa a conformidade da composição da rubrica "taxa de impostos";
Em suma, a AudGovernança propõe fixar prazo para que a Secretaria-Executiva do Ministério da Saúde:
 d) adote medidas administrativas necessárias à restituição ao Erário do pagamento indevido à agência de publicidade CaliaY2 Propaganda e Marketing da quantia de R$ 30.707,91, apurado na Nota Fiscal Eletrônica 17085;
e) realize estudos com o objetivo de aperfeiçoar a sistemática de análise e aprovação dos orçamentos apresentados pelas empresas produtoras subcontratadas pelas agências de publicidade, no âmbito dos contratos de publicidade, especificamente quanto à avaliação da adequação de cada um dos itens que compõem os custos unitários dos serviços, bem como a adequação da rubrica referente à taxa de impostos.
A unidade instrutora sugere, ainda, que seja dada ciência da deliberação a ser aprovada à Secretaria Especial de Comunicação Social do Ministério das Comunicações, na condição de órgão central dos Sistema de Comunicação Social do Governo Federal, seja juntada cópia da instrução ao TC Processo 000.928/2022-4, a fim de subsidiar o levantamento de escopo restrito a ser realizado no Sistema de Disponibilização de Referências de Preços em publicidade (Siref2) , considere a solicitação integralmente atendida e sejam arquivados os autos.
Franqueada ao gestor oportunidade para manifestar-se acerca das conclusões do relatório de inspeção, a Assessoria Especial de Comunicação Social do Ministério das Comunicações informa, à peça 85, que serão adotadas todas as providências cabíveis a fim de ressarcir ao Erário o pagamento indevido do valor de R$ 30.707,91 à agência CaliaY2 Propaganda e Marketing. 
Informa, ainda, que já foram iniciados os estudos de melhorias nos procedimentos de análise, aprovação e controle dos serviços de produção publicitária, proposto pela unidade instrutiva.
Feito esse introito, decido.
Conforme ressaltei no voto condutor do Acórdão 1962/2022-TCU-Plenário, a agência CaliaY2 Propaganda e Marketing foi contratada pelo Ministério da Saúde mediante licitação para execução das ações de publicidade objeto dos termos de execução descentralizada 03, 05 e 06, todos de 2020, firmados com a Secretaria de Comunicação Social do Ministério das Comunicações. 
A agência atuou como "intermediária" da produção dos vídeos, ao receber a demanda do contratante, criar a ação de mídia e subcontratar produtoras, previamente cadastradas no sistema MidiaWeb. De acordo com o Contrato 5/2017 e a Portaria Secom 98/2016 (Manual de Procedimento das Ações de Publicidade) , antes de "subcontratar", a agência deve submeter ao contratante, para análise e aprovação prévia, três cotações de preços, relacionando os custos unitários e a quantidade de insumos. 
O item 5.1.7.2 do Contrato e o item 7.5 do manual da Secom estabelecem que o contratante verifique a adequação dos preços dos bens e serviços cotados em relação aos valores do mercado, devendo recorrer às informações disponíveis no Sistema de Referências de Custos (Siref2) , podendo, ainda, realizar cotações de preços diretamente junto a fornecedores, no caso de o sistema não proporcionar informações suficientes.
A execução dos serviços é avaliada por meio da entrega dos produtos, no caso, os vídeos. As empresas subcontratadas e a agência de publicidade emitem notas fiscais em nome do órgão contratante, sendo que a agência cobra honorários de 1,5% a 4,5% do valor subcontratado, variando de acordo com o tipo de produto.
Os normativos não exigem a entrega de comprovantes relativos às despesas realizadas pelas empresas subcontratadas. Todavia, conforme os itens 7.7 e 7.8 do Contrato 5/2017, a CaliaY2 deve oferecer condições para a mais ampla e completa fiscalização, franqueando acesso a toda documentação e aos serviços em execução, atendendo às exigências apresentadas pela fiscalização.
	No caso concreto, o Ministério da Saúde autorizou a menor das três cotações de serviços das empresas produtoras subcontratadas pela CaliaY2, inserindo os dados no sistema Siref2.
    Ao examinar os procedimentos administrativos adotados pela Assessoria de Comunicação do Ministério da Saúde para análise e aprovação dos orçamentos das produtoras subcontratadas pela agência de publicidade, a unidade instrutora procurou avaliar razoabilidade dos valores praticados em relação ao mercado. 
Para tanto, consultou os sistemas SecomWeb, MídiaWeb e Siref2 (Sistema de Disponibilização de Referências) , disponibilizados pela Secretaria de Comunicação Social do Ministério das Comunicações, por meio dos quais identificou as ações de publicidade equivalentes às questionadas nestes autos e extraiu os respectivos preços de referência. 
Foi adotada metodologia da média saneada para aferição de preço médio adotado pelo mercado, bem como seleção da amostra de itens das planilhas de custo unitário, com base no método da "Classificação ABC", para posterior estimativa dos custos unitários médios praticados em contratações similares.
Dessa forma, foram confrontados os preços dos bens e serviços que integram as ações de publicidade, mencionadas pela comissão parlamentar e discriminadas nas notas fiscais e faturas pagas pela contratante, com os valores médios globais e unitários estimados de contratações anteriores da Administração, para produções audiovisuais semelhantes às questionadas nos autos, durante o mesmo período de 2020.
O valor global médio de referência de produção audiovisual foi de R$ 393.083,55. Ao confrontar a média apurada com o custo global de cada produção audiovisual questionada, chegou-se ao seguinte resultado, com os devidos ajustes no cálculo feito pela unidade técnica:
	
	Produtora subcontratada pela agência de publicidade CaliaY2 Propaganda e Marketing
	Preço global de produção para cada filme pago pelo Ministério da Saúde, excluindo-se as reduções (R$) 
	Percentual a maior em relação à média saneada de R$ 393.083,55

	Madre Mia Filmes
	573.700,00
	45,94%

	Vapt Filmes Produções Eireli
	130.000,00
	---

	Constelação Filmes
	356.743,00
	 (9,2%) 

	Punch Filmes
	385.250,00
	 (1,99%) 

	Registro Urbano Filmes
	460.000,00
	17 %

Embora a Madre Mia Filmes tenha apresentado preço global por filme 45,94% superior ao valor médio de referência para o mesmo tipo de produção audiovisual, essa discrepância é justificada pelo fato de as gravações terem sido realizadas em seis localidade distintas, ao mesmo tempo, com prazo reduzido de dois dias para execução dos trabalhos de produção, o que provavelmente requereu maior mobilização de pessoal técnico, equipamentos e materiais. Por essa razão, não pode ser considerado desarrazoado o preço cobrado pela produtora, o que afasta indício de superfaturamento.
Com relação aos custos unitários apresentados pela produtora Madre Mia, grande parte dos valores são compatíveis com os preços unitários do sistema referencial Siref2, considerada a complexidade de montagem de trabalhos simultâneos de produção.
O custo global por filme produzido pela empresa Constelação Filmes mostrou-se inferior à média de produção audiovisual para a categoria. Apesar de o preço de alguns itens da planilha de composição de custos unitários terem sido superiores às correspondentes médias encontradas, não se pode afirmar que o valor final tenha sido superfaturado, o que exigiria análise mais abrangente de todos os serviços inclusos na avença, considerando eventuais sobrepreços como subpreços. Consoante jurisprudência do TCU, não é possível imputar débito com base em análise de itens isolados da planilha, a exemplo Acórdão 3524/2017-TCU-Primeira Câmara, relator E; Ministro Bruno Dantas e 1377/2021-TCU-Plenário, relator E. Ministro Jorge Oliveira.
Não obstante a ausência de indício de superfaturamento em relação ao preço médio global e unitário dos serviços da produtora Constelação Filmes, verifico a ocorrência de erro no somatório da planilha de custos, o que resultou no pagamento a maior àquela empresa, no valor de R$ 30.707,91. Houve, portanto, dispêndio indevido sem contrapartida em prestação de serviços. Dessa forma, acolho proposta da Unidade Técnica de determinar à Secretaria-Executiva do Ministério da Saúde à adoção das medidas administrativas necessárias à recomposição do dano ao Erário junto à agência de publicidade CaliaY2 Propaganda e Marketing, a qual responde contratualmente perante a Administração por eventuais erros de pagamento à produtora por ela subcontratada.
	A Punch Filmes Eireli apresentou preço global compatível com a média das produções audiovisuais com características semelhantes à analisada nestes autos. No entanto, a comparação com os custos unitários revelou que os valores de pagamentos para funções de direção, de arte, de cena, produtor de locação, direção de produção e fotografia são superiores aos custos médios correspondentes, extraídos do sistema Siref2. 
	No mesmo contexto de urgência das demais produções referentes à ação publicitária destinada a mitigar os efeitos da crise provocada pelo novo Coronavírus, tal diferença também pode ser explicada pela maior complexidade do roteiro, pré-produção e produção, haja vista o prazo exíguo de realização dos trabalhos e simultaneidade de localidades de gravação, ainda que o elenco não contenha artistas de renome. Afasto, assim, evidência de superfaturamento.
	A produtora Vapt Filmes apresentou preço global por filme bem abaixo da média saneada de produção equivalente de 30 segundos, o que se explica pelo fato de aquela empresa não haver gravado novo vídeo, mas utilizado banco de imagens, o que demanda, apenas, gastos com edição de imagens, dispensando despesas de cenografia, objetos de cena, figurino locação, transportes e equipes de produção, entre outros itens. A planilha de custos unitários da empresa, ao contrário das outras produtoras, não ostentou distorções em relação aos custos unitários médios.
	Por fim, o preço global unitário por produção de filme publicitário pela Registro Urbano, bem como os respectivos custos unitários não discreparam da média correspondente no sistema Siref2. Além disso, as gravações foram executadas em duas localidades diferentes, ao mesmo tempo, gerando a necessidade de montagem de equipes em cada uma dessas localidades, o que pode ter contribuído para acréscimo de pessoal técnico.
	Em suma, com base na comparação dos referenciais de preços médios e custos médios unitários extraídos Siref2, não se confirmaram os indícios de superfaturamento das produções subcontratadas pela agência de CaliaY2 Propaganda e Marketing, com recursos transferidos ao Ministério da Saúde pela Secretaria de Comunicação Social do Governo Federal, por meio das TED´s  03, 05 e 06, todos de 2020, à exceção do pagamento a maior, decorrente de erro de cálculo no somatório da planilha de custos da produtora Constelação Limitada.
Acerca do pagamento de percentual referente à "taxa da produtora", presente em todas as subcontratações, informações prestadas pela Ascom do Ministério da Saúde esclarecem que a rubrica alude a retorno financeiro da produtora, a qual é praxe no mercado publicitário, diferenciando-a das despesas diretas de produção, como pessoal técnico, equipamento, locação, dentre outros. O percentual engloba lucro e despesas indiretas. Segundo apurado pela instrução, os percentuais geralmente aplicados variam entre 20 e 30% sobre o custo global dos serviços.
Com relação à "taxa de imposto", não identifico óbice legal a que as produtoras incluam a cobrança de tributos no conjunto das despesas indiretas, as quais se destacam dos custos diretos dos serviços de produção propriamente ditos de produção. A jurisprudência do Tribunal vedava a previsão dessa despesa no orçamento base da licitação. Contudo, tem admitido que as empresas licitantes incluam, na equação econômico-financeira de suas propostas, a parcela das despesas indiretas referente aos tributos, a qual, por si só, não caracteriza prejuízo, mas encargos incorridos pelas empresas na prestação de serviços à Administração, a exemplo do Acórdão 648/2016-TCU-Plenário, relator E. Ministro Benjamin Zymler. No caso vertente, a taxa de imposto variou entre 13 e 20%.
Embora não se possa afirmar da existência de pagamento indevido de tributo, mesmo porque não foram apresentado detalhamento dessa despesa, concordo com a unidade instrutora de que a Assessoria de Comunicação do Ministério da Saúde não tem adotado avaliação da composição da rubrica de tributos. O montante e a composição da taxa de imposto dependerão do regime tributário adotado pela produtora, seja para as empresas optantes do Simples Nacional, seja para as que declaram imposto com base no lucro presumido ou no lucro real. 
O referencial de preços Siref2 não dispõe de maiores rudimentos que permitam aferir se a taxa de imposto cobrada é compatível não ao regime tributário adotado pela produtora. À mingua de informações mais precisas sobre o regime tributário das produtoras, resta prejudicada a análise da adequação do percentual de taxa de imposto.
Assim, acolho a proposta da Unidade Técnica para que a Assessoria de Comunicação Social do Ministério da Saúde aprofunde o exame da composição e conformidade da taxa de imposto, ao analisar e aprovar os orçamentos das produtoras, apresentados pelas agências de publicidade.
Respostas às questões formuladas pelo Acórdão 1962/2022-TCU-Plenário
Apresento, a seguir, síntese resposta às questões formuladas no Acórdão 1962/2022-TCU-Plenário. Ao ampliar o escopo da inspeção, foi determinado à unidade instrutora a avaliação dos seguintes quesitos:
9.2.1.1 o Ministério da Saúde realizou pesquisas para aferir se os valores das subcontratações autorizadas estavam adequados frente ao mercado, para vídeos com mesmas características e complexidade de produção? Em que fontes de informação?
A Assessoria de Comunicações do Ministério da Saúde efetivamente realizou pesquisa para aferir a adequação aos preços ao mercado e aprovou o menor valor das cotações dos serviços subcontratados pela agência de publicidade para cada uma das produções de vídeos publicitários, observadas, nessa comparação, as mesmas características e complexidade da produção. 
A fonte de informação consiste basicamente no Sistema de Disponibilização de Referências (Siref2) , sistema de referências de preços desenvolvido pela Secretaria de Comunicação Social do Poder Executivo Federal, que engloba os valores e informações das contratações de ações publicitárias realizadas, ao longo do tempo, pelos órgãos que integram o Sistema de Comunicação Social do Poder Executivo da União (Sicom) .
9.2.1.2. no caso de validação com base em referenciais constantes do Siref2, é possível afirmar que as características dos produtos pesquisados são compatíveis com as dos vídeos subcontratados e que seus valores são confiáveis, ou seja, foram objeto de análise e pesquisa pelos órgãos contratantes ou pela Secom? 
As características dos produtos pesquisados no sistema Siref2 são compatíveis com as produções dos vídeos subcontratados, embora cada produção tenha suas particularidades e complexidades. 
Todavia, verifica-se que a Assessoria de Comunicação do Ministério da Saúde (Ascom) não adota, no âmbito dos contratos de publicidade, procedimento padrão de avaliação crítica quanto à pertinência qualitativa e quantitativa de cada item de serviço que integra a planilha de composição de custos unitários dos orçamentos aprovados que resultaram nos preços referenciais dos serviços.
9.2.1.3. existe algum documento ou informação inserida nos sistemas que sirvam de referência para as rubricas, os quantitativos de insumos e os preços unitários considerados razoáveis para os produtos subcontratados? em caso positivo, foi utilizado?
Consoante apurado pela Unidade Técnica, há documento e informação inseridos no sistema Siref2 que são utilizados como referência pela Administração para verificar a razoabilidade dos valores unitários e insumos dos produtos subcontratados pela agência de publicidade. Porém, conforme já mencionado, esses documentos e informações carecem de análise por parte da Ascom quanto à adequação das rubricas constantes das planilhas de composição de custos unitários.
9.2.2. com base nas respostas obtidas aos questionamentos constantes do item supra e, caso necessário, em pesquisas adicionais e nos comprovantes das despesas das produtoras, se manifeste conclusivamente sobre a ocorrência de superfaturamento, seu valor, os responsáveis e suas condutas, para eventual conversão dos autos em TCE após o envio das informações à Comissão de Fiscalização Financeira e Controle da Câmara dos Deputados (CFFC/CD) ;
9.2.3. caso eventual dano ao Erário seja estabelecido com fundamento nos comprovantes de despesas das produtoras, busque os esclarecimentos necessários sobre as rubricas taxa de produtora, taxa de impostos e outros itens orçamentários que entender pertinentes para adequada aferição do débito;
Conforme já ressaltado neste voto, não há evidências suficientes de superfaturamento nas subcontratações questionadas pela comissão parlamentar, tendo em vista as peculiaridades e complexidades das produções questionadas, as quais justificaram as discrepâncias de valores verificadas em algumas das subcontratações. Verificou-se, apenas, pagamento a maior à produtora Constelação por erro de cálculo no somatório da planilha de custos, a qual enseja determinação à recomposição de dano ao Erário .
Acolho a proposta da Unidade Técnica de fixação de prazo para que a Secretaria-Executiva do Ministério da Saúde envide estudos no sentido de aperfeiçoar os processos de análise e aprovação de orçamentos apresentados por fornecedores especializados de bens e serviços no âmbito dos contratos de publicidade, bem como melhoria dos processos de verificação e comprovação da realização dos mencionados serviços. Aliás, a própria Ascom informa já haver iniciado os estudos.
     Em acréscimo, aduzo que essa oportunidade de melhoria também deverá ser avaliada no âmbito do processo levantamento de escopo restrito a ser realizado sobre a sistemática de precificação da Secretaria Especial de Comunicação Social, para custeio das ações de publicidade e propaganda, a fim de avaliar a confiabilidade, utilização e atualização das informações sobre preços de referência, abrangentes do Sistema de Disponibilização de Referências de Preços (Siref) , conforme autorizado pelo Acórdão 2406/2022-TCU-Plenário, sob minha relatoria.
	Feitas essas considerações, voto para que o Tribunal adote a minuta de acórdão que submeto ao Colegiado.
TCU, Sala das Sessões, em 22 de março de 2023. 
WALTON ALENCAR RODRIGUES 
Relator